ACORDAO-COMPLETO-2522128

ACÓRDÃO 2399/2022 ATA 15/2022 - SEGUNDA CÂMARA

VISTOS, relatados e discutidos estes autos de Representação formulada pela sociedade empresária L8 Service Providers Redes e Energia S/A, com pedido de medida cautelar, a respeito de supostas irregularidades na condução da Licitação Eletrônica para Registro de Preços (Licitação Eletrônica 37-2020-07-01) , promovida pelo BB Tecnologia e Serviços S.A. (BBTS) para aquisição possível e provável, de fornecimento e instalação de equipamentos e dispositivos de controle de acesso físico;
ACORDAM os Ministros do Tribunal de Contas da União, reunidos em Sessão da Segunda Câmara, ante as razões expostas pelo Relator e com fundamento no art. 87, § 2º, da Lei 13.303/2016, no art. 53 da Lei 8.443/1992 c/c o art. 237, inciso VII e parágrafo único, do Regimento Interno do TCU, e no art. 103, § 1º, da Resolução - TCU 259/2014, em:
9.1. conhecer da representação, para, no mérito, considerá-la parcialmente procedente;
9.2. dar ciência ao BB Tecnologia e Serviços S.A., com fundamento no art. 9º, inciso I, da Resolução - TCU 315/2020, sobre as seguintes impropriedades/falhas, identificadas na Licitação Eletrônica 37-2020-07-01, para que sejam adotadas medidas internas com vistas à prevenção de outras ocorrências semelhantes:
9.2.1. ausência de resposta diretamente relacionada ao questionamento apresentado pela licitante L8 Group S/A em recurso administrativo, descumprindo o disposto no art. 85 do seu Regulamento de Licitações e Contratos, que exige que, caso não se dê provimento ao recurso interposto, esse deve ser submetido à autoridade superior "devidamente informado". Ademais, feriu o art. 50, §1º, da Lei 9.784/1999 e a jurisprudência do TCU, a exemplo dos Acórdão 3240/2014-TCU-Plenário e 1.011/2019-TCU-Plenário;
9.2.2. realização de pesquisa de preços para elaboração de orçamento estimativo com base em orçamentos realizados com propostas apresentadas por apenas três fornecedores, sem a devida justificativa, o que contraria a jurisprudência do TCU, a exemplo dos Acórdão 2170/2007-TCU-Plenário, 2.637/2015-TCU-Plenário, 2.746/2015-TCU-Plenário, 79/2018-TCU-2ª Câmara, 7.252/2020-TCU-2ª Câmara, 11.131/2020-TCU-2ª Câmara, 1.620/2018-TCU-Plenário e 143/2019-TCU-Plenário; 
9.2.3. rejeição, nos lotes 1 e 2, de solução com equipamento adicional (appliance) , sem a devida motivação, com violação do princípio da busca da proposta mais vantajosa para a entidade; 
9.2.4. ausência de estudos preliminares e de estudos comparativos de variação de custos, produtividade, resultados esperados e memórias de cálculo, relacionados ao objeto da licitação, quanto às opções de permissão de utilização ou não de appliance, a justificar que a solução sem appliance seria a mais adequada e econômica para essa estatal, contrariando o disposto no item 4.6.2.2.1 da Norma Interna 415, de 29/7/2021;
9.2.5. inobservância da NI 415, que estabelece que o projeto básico deve ser elaborado com base nas indicações dos estudos técnicos preliminares e que esses deverão incluir, entre outros itens, pesquisa de soluções de mercado que atendam aos requisitos especificados, que poderá ocorrer, entre outros meios, mediante a consulta não apenas a fornecedores, mas, também, a outras fontes de pesquisa, o que deixou de ser realizado;
9.2.6. atribuição de sigilo a dados de caráter público encaminhados ao Tribunal de Contas da União, impossibilitando, pela via indireta, o cumprimento das disposições do art. 7º, inciso III, Lei de Acesso à Informação;
9.3. determinar ao BB Tecnologia e Serviços S.A. que se abstenha de admitir adesão à ata assinada em decorrência da Licitação Eletrônica 37-2020-07-01, ante as irregularidades verificadas e apontadas nos subitens 9.2.1 a 9.2.5 desta deliberação, informando a este Tribunal, no prazo de 90 dias a contar do recebimento da comunicação, as providências adotadas para dar cumprimento à determinação;
9.4. dar ciência ao BB Tecnologia e Serviços S.A. e à representante desta deliberação, destacando que o relatório e o voto que a fundamentam podem ser acessados por meio do endereço eletrônico www.tcu.gov.br/acordaos; 
9.5. arquivar os presentes autos, nos termos art. 169, III, do Regimento Interno do TCU.

REPRESENTAÇÃO. Objeto do processo: Licitação: 37/2020 - Registro de preços para aquisição possível e provável, para fornecimento e instalação de equipamentos e dispositivos de controle de acesso físico, conforme condições e exigências estabelecidas neste documento.

Segunda Câmara

BB Tecnologia e Serviços S.A.

3. Interessados/Responsáveis: não há.

13.1. Ministros presentes: Bruno Dantas (Presidente), Augusto Nardes, Aroldo Cedraz (Relator) e Antonio Anastasia.
13.2. Ministro-Substituto presente: André Luís de Carvalho.

AROLDO CEDRAZ

Adoto como parte integrante deste relatório a instrução de inicial de lavra de auditor da Secretaria de Aquisições Logísticas (Selog) , lançada à peça 53, a qual contou com anuência dos dirigentes daquela unidade (peças 54-55) :
	A. Identificação do Processo

	TC Processo 006.219/2021-7
	Conhecimento. Oitiva Prévia. Diligência

	Unidade Jurisdicionada
	Uasg

	BB Tecnologia e Serviços S.A.
	Não se aplica

	Objeto

	Registro de preços para aquisição possível e provável, para fornecimento e instalação de equipamentos e dispositivos de controle de acesso físico (peça 4, p. 4) 

	Representante
	CNPJ

	L8 Group S/A
	19.952.299/0001-02

	Há pedido de Sustentação Oral?
	Procuração 

	Não
	Peça 2

	Modo de Disputa
	Número do Certame
	Critério de Julgamento

	Estatais - Modo de disputa aberto
	Licitação Eletrônica 37-2020-07-01
Licitações-e: 822534
	Menor preço por lote

	Vigência
	Valor Contratado

	A Ata de Registro de Preços terá vigência de doze meses (peça 4, p. 54) 
	Lote 1: R$ 1.695.180,00; (peça 51, p. 2) 
Lote 2: R$ 21.963.980,95 (peça 51, p. 3) 

	Fase do Certame

	Conforme consulta ao site de licitações do Banco do Brasil (www.licitacoes-e.com.br, Licitações-e: 822534) , o certame teve abertura da sessão pública em 15/7/2020 e encontra-se homologado, desde 21/12/2020 (peça 51, p. 1) . Buscou-se realizar contato telefônico com a entidade licitante acerca da fase mais atualizada do certame/contrato, mas sem sucesso.

	B. Alegações do Representante 

	1.	O representante alega, em suma, que (peça 1) : 
	a) inicialmente, a melhor proposta foi da empresa Vega Tecnologia em Segurança Ltda. ME, todavia, foi desclassificada por não apresentar a documentação necessária;
	b) posteriormente, a L8 Group, ora representante, foi quem apresentou a menor proposta e foi convocada a apresentar a documentação exigida e contraproposta. Todavia, também foi desclassificada;
	c) no lote 1, o motivo da desclassificação foi: "Fornecedor desclassificado por não atender ao item 2.4.15, do Anexo I do edital."; no lote 2: "Fornecedor desclassificado por não atender aos itens: 2.6.6 alíneas a e p; 2.14 e 2.15; 2.6.10 alínea i do Anexo I do edital.";
	d) com a desclassificação da L8 Group, a empresa Arcade foi convocada a apresentar sua proposta e documentação, tendo sido adjudicado o objeto da licitação a ela;
	e) em que pese o preço negociado junto a Arcade (assim como o foi com a L8 Group, que reduziu significativamente suas bases para a contratação) , é possível perceber que há uma diferença bastante significativa da proposta declarada vencedora em relação à proposta da L8 Group, então desclassificada, no valor de R$ 2.263.100,86; 
	f) teria ocorrido tratamento desigual entre as empresas ou mesmo uma análise "subjetiva" da proposta da empresa Arcade, na medida em que o rigor e critérios utilizados como base para gerar a desclassificação da representante foram desconsiderados em relação à declarada vencedora;
	g) poderia, em sede de diligência, a L8 Group ter comprovado o atendimento do item 2.4.15, caso ainda houvesse alguma dúvida quanto ao atendimento das especificações técnicas exigidas, caberia a realização de mais outras diligências até que eventuais dúvidas pudessem ser dirimidas; 
	h) na resposta a pedido de reconsideração anterior encaminhado pela representante, assentou a responsável pelo certame: 
Sabendo que o ato da diligencia é uma boa pratica em processo licitatório e não uma obrigação, cabe ressaltar que no caso do Lote 01 as respostas aos pedidos de esclarecimentos foram encaminhadas conforme o rito licitatório no dia 13/07/2020 na etapa de ESCLARECIMENTOS LICITAÇÃO ELETRÔNICA Nº 37-2020- 07-01, onde informamos que não seria permitido a utilização de appliance ou hardwares adicionais para atendimento dos requisitos funcionais da Solução Câmera termográfica, por esse motivo o pedido de reconsideração foi indeferido.
	i) mesmo tendo esse entendimento e o utilizando como base para a desclassificação do representante, a empresa Arcade foi declarada vencedora, mesmo tendo ofertado uma solução que depende de um servidor (hardware) para poder ser executada e, inclusive, do mesmo fabricante da L8 (Hikvision) ;
	j) não é por outra razão que tanto as contrarrazões da Arcade como a própria resposta por parte da Coordenadoria responsável pelo julgamento do recurso apresentado pelo representante são omissas quanto a essa alegação; em nenhum momento a Arcade rechaçou que sua solução necessita de um appliance para ser executada e, da mesma forma como se deu em relação ao representante, a declarada vencedora não atenderia ao item 2.4.15.
	k) considerando a impossibilidade de utilização pela licitante e aceitação pelo BBTS de soluções que necessitassem de appliance para executar as funcionalidades do item 2.4.15, e a utilização desse argumento para desclassificar a L8 Group, a empresa Arcade também deveria ser desclassificada; e
	l) ou ambas as empresas deveriam ter sido desclassificadas pelo mesmo argumento e assim respeitada a isonomia, ou então deveria haver o retorne do processo à fase de análise da proposta da L8 Group, desclassificada por descumprimento da exigência constante do item 2.4.15 e demais subitens, para fins de análise de sua solução, inclusive submetendo-a à realização de teste de conformidade, caso seja o entendimento do BBTS.

	C. Exame de Admissibilidade

	Legitimidade do Autor

	O representante possui legitimidade para representar ao Tribunal?
 (Fundamento: art. 87, § 2º, da Lei 13.303/2016, c/c o art. 237 do Regimento Interno/TCU) 
	Sim

	Redação em Linguagem Compreensível

	A representação está redigida em linguagem clara e objetiva, contém nome legível, qualificação e endereço do representante?
 (Fundamento: art. 235 do Regimento Interno/TCU) 
	Sim

	Indício Concernente à Irregularidade ou Ilegalidade

	A representação encontra-se acompanhada do indício concernente à irregularidade ou ilegalidade apontada pelo autor?
 (Fundamento: art. 235 do Regimento Interno/TCU) 
	Sim

	Competência do TCU

	A representação trata de matéria de competência do TCU?
 (Fundamento: art. 235 do Regimento Interno/TCU) 
	Sim

	Interesse Público

	Os argumentos do autor indicam a possibilidade de existência de interesse público, caso restem comprovadas as supostas irregularidades apontadas na peça inicial.
 (Fundamento: art. 103, § 1º, da Resolução - TCU 259/2014) 
	Sim

	Análise quanto ao interesse público: Confirmadas as alegações do representante, restará configurada restrição indevida à competição.

	Conclusão quanto ao Exame de Admissibilidade

	2.	Presentes todos os requisitos de admissibilidade constantes no art. 87, § 2º, da Lei 13.303/2016, c/c os arts. 235 e 237, VII, do Regimento Interno/TCU, e no art. 103, § 1º, da Resolução - TCU 259/2014, a representação deve ser conhecida.
3.	Considerando o risco de que a situação exposta cause impacto negativo no alcance da finalidade do objeto sob análise, e a necessidade de atuação direta do Tribunal, neste caso, dar-se-á prosseguimento na instrução do presente processo sem a formalização do exame sumário, consoante previsto no art. 106, §5º, da Resolução - TCU 259/2014, com a redação dada pela Resolução - TCU 323/2020.

	D. Medida Cautelar - Avaliação dos Pressupostos

	Perigo da Demora

	Há decisão judicial ou administrativa, sem especificação de prazo, para suspender o andamento do processo licitatório ou a contratação?
	Não há informação

	No caso contratações decorrentes de Registro de Preços:
	A ata de registro de preços decorrente do certame já foi assinada?
	Não há informação

		O contrato decorrente da ata de registro de preços (que, porventura, seja objeto da representação/denúncia) já foi assinado?
	Não há informação

		A ata de registro de preços decorrente do certame ainda possui saldo que permita novas contratações pelo órgão gerenciador ou por eventuais adesões?
	Não há informação

	Análise:

	4.	Não há como concluir acerca da presença do pressuposto, uma vez que não há informações nos autos quanto à assinatura da ata de registro de preços, tampouco quanto a contratações relacionadas à ata. Buscou-se realizar contato telefônico com a entidade licitante, mas sem sucesso. Destaca-se que, conforme o item 11.15 do edital, não são permitidas adesões à ata.

	Perigo da Demora Reverso

	O serviço/bem é essencial ao funcionamento das atividades da Unidade Jurisdicionada?
	Não há informação

	A Unidade Jurisdicionada está coberta contratualmente pelo serviço com razoável vigência (há a possibilidade de voltar a fase ou refazer o certame, a depender da consequência da concessão de cautelar no caso concreto) ou admite prorrogação excepcional?
	Não há informação

	Caso haja a possibilidade de manutenção do contrato com a atual prestadora dos serviços, as condições dessa contratação seriam melhores (menor preço e atendimento satisfatório) que o que se está em vias de contratar?
	Não há informação

	Análise:

	5.	Não há como concluir acerca da presença do pressuposto, uma vez que não há nos autos elementos quanto à essencialidade da contratação, tampouco quanto à existência de cobertura contratual para os serviços objeto do certame.

	Plausibilidade Jurídica

	A Unidade Jurisdicionada está sujeita aos normativos supostamente infringidos?
	Sim

	Há plausibilidade nas alegações do representante ou nas verificações realizadas pela Unidade Técnica?
	Não há informação

	Há indício de sobrepreço ou superfaturamento?
	Não

	Há grave risco de lesão ao erário, inexecução ou execução insatisfatória do objeto?
	Não

	Análise quanto à plausibilidade jurídica e quanto à necessidade de adoção de medida cautelar:

	6.	Em consulta ao site de licitações do Banco do Brasil (www.licitacoes-e.com.br, Licitações-e: 822534) , observa-se, para os dois lotes, razoável competição, com a participação de oito empresas no primeiro lote e nove empresas no segundo, bem como acentuada disputa por lances (lote 1, peça 51, p. 3 a 6; lote 2, peça 51, p. 7 a 11) . 
7.	A empresa vencedora, Arcade Tecnologia Projetos e Engenharia Ltda., arrematou o lote 1 por R$ 2.763.900,00 (peça 51, p. 3) e o lote 2 por R$ 26.080.000,00 (peça 51, p. 7) , sendo que o valor final "contratado" foi, para o lote 1, de R$ 1.695.180,00 (peça 51, p. 3) e, para o lote 2, de R$ 21.963.980,95 (peça 51, p. 7) . A empresa representante, L8 Group S/A, apresentou lance final, para o lote 1, no valor de R$ 2.762.000,00 (peça 51, p. 3) e para o Lote 2, no valor de R$ 25.300.000,00 (peça 51, p. 3) . 
8.	Em suas alegações, o representante informa que teria reduzido significativamente suas bases para a contratação e que haveria uma diferença significativa da proposta declarada vencedora em relação à proposta da L8 Group, então desclassificada, no valor de R$ 2.263.100,86. Todavia, essa informação não foi localizada nos documentos extraídos do site de licitações do Banco do Brasil.
9.	No recurso apresentado pelo representante ao BB Tecnologia e Serviços S/A consta a informação (peça 52, p. 2) :
No e-mail de 25/08 foi requisitado uma contraproposta com redução expressiva dos valores onde no Lote 1 do valor fechado no pregão de R$2.762.000,00 reduzido para R$2.351.128,15 e Lote 2 de R$25.300.000,00 reduzido para R$19.044.926,42
10.	No entanto, o referido e-mail não consta da documentação do site de licitações do Banco do Brasil. Caso confirmada a informação do representante, seus valores ofertados, considerando os dois lotes, seriam, de fato, menores que os lances finais da Arcade, em um total (para os dois lotes) de R$ 2.263.106,38.
11.	Conforme a ata do certame (peça 51, p. 18) , o motivo da desclassificação da empresa L8 Group no lote 1 foi: "Fornecedor desclassificado por não atender ao item 2.4.15, do Anexo I do edital.". No lote 2 o motivo foi: "Fornecedor desclassificado por não atender aos itens: 2.6.6 alíneas a e p; 2.14 e 2.15; 2.6.10 alínea i do Anexo I do edital."
12.	Como se observa da representação (peça 1) , as alegações versam quanto à desclassificação para o lote 1, por possível descumprimento do item 2.4.15, e a aceitação da proposta da empresa Arcade Tecnologia com requisitos que, por isonomia, também não deveriam ter sido aceitos pela administração. Todavia, o representante também foi desclassificado no lote 2 devido a outras falhas ("Fornecedor desclassificado por não atender aos itens: 2.6.6 alíneas a e p; 2.14 e 2.15; 2.6.10 alínea i do Anexo I do edital.") .
13.	O representante alega ausência de tratamento isonômico na análise de sua proposta e da proposta da empresa vencedora, Arcade Tecnologia. No lote 1, foi desclassificado por não atender o item 2.4.15 do anexo I do edital (peça 4, p. 34) :
2.4.15 A solução deve possuir análise de vídeo inteligente embarcada e/ou licenciada em software, permitindo que seja reconhecido um rosto e apenas após ser medido a temperatura. Os algoritmos de análise de vídeo deverão incluir, no mínimo: 
a) Detecção facial; 
b) Detecção de uso de máscara; 
c) Alarme sobre a não utilização de máscara; 
d) Alerta de temperatura detectada acima da configurada; 
e) Reconhecimento facial com um banco de dados de ao menos 10.000 mil faces cadastradas em pelo menos 17 listas distintas; 
f) Relatórios de estatísticas diárias; 
g) Resultados de reconhecimento facial com temperatura; 
14.	Quando de pedido de reconsideração feito pelo representante, a entidade licitante indicou que, ainda na etapa de esclarecimentos, havia informado que não seria permitido a utilização de appliance ou hardwares adicionais para o atendimento dos requisitos (peça 52, p. 11) , nos seguintes termos:
Sabendo que o ato da diligencia é uma boa prática em processo licitatório e não uma obrigação, cabe ressaltar que no caso do Lote 01 as respostas aos pedidos de esclarecimentos foram encaminhadas conforme o rito licitatório no dia 13/07/2020 na etapa de ESCLARECIMENTOS LICITAÇÃO ELETRÔNICA Nº 37-2020-07-01, onde informamos que não seria permitido a utilização de appliance ou hardwares adicionais para atendimento dos requisitos funcionais da Solução Câmera termográfica, por esse motivo o pedido de reconsideração foi indeferido.
 (...) 
No exposto argumento referente ao atendimento do item 2.4.15, a BBTS avaliou o datasheet Câmera Termográfica Hikvision DS-2TD2617B-3PA em anexo recebido no dia 30/07/2020, o qual não contempla os requisitos mínimos especificados no Edital. Requisitos estes que foram apresentados como solução em appliance apesar da formalização que não seria permitido o fornecimento de hardware adicional, conforme resposta enviada pela BBTS no pedido de esclarecimento supracitado.
15.	O representante também se insurge na presente representação contra a aceitação da proposta da empresa Arcade, que, para ele, conteria solução de appliance, tal como sua proposta desclassificada.
16. 	Embora com termos técnicos, reproduzem-se trechos das alegações (peça 1, p. 15 e 16) :
Ou seja, na solução proposta pela ARCADE as câmeras termográficas possuem recurso interno para realizar a medição de temperatura corporal, e para realização de reconhecimento facial e armazenamento em banco de dados de faces se faz necessário o uso de um hardware tipo appliance o qual receberá o fluxo de vídeo da câmera.
 (...) 
A solução da proposta técnica apresentada pela ARCADE (anexa) traz o software "HikCentral Master Lite", muito embora a empresa tenha apresentado para fins de habilitação a documentação relativa ao produto "HikCentral Professional".
Portanto, de início, já há uma desconexão entre a solução ofertada e a própria documentação comprobatória das especificações exigidas. O que compromete a análise da habilitação pelas demais licitantes e até mesmo para o próprio BBTS.
E, portanto, não deveria ser aceita como apresentada. 
Ainda assim, mesmo ultrapassada essa análise formal e relativizado o vício da proposta - que pode ser tida por formalismo excessivo - o fato incontroverso é que seja a HikCentral Professional, ou mesmo a HikCentral Master LITE, são softwares que necessitam ser instaladas e configuradas em hardware (SERVIDOR=APPLIANCE) para executarem suas funcionalidades.
17.	Alega também que apresentou, dentre outros, esses argumentos no recurso impetrado (peça 52, p. 38) . Todavia, o BB Tecnologia e a empresa vencedora, Arcade Tecnologia, em contrarrazões (peça 52, p. 45) , não teriam respondido adequadamente as questões suscitadas, tendo sido seu recurso indeferido (peça 52, p. 65) .
18.	Conforme se observa da resposta ao recurso apresentada pelo BB Tecnologia e Serviços (peça 52, p. 69) , a dúvida da representante quanto à proposta da empresa Arcade não apresenta resposta diretamente relacionada à questão suscitada, o que deverá ser objeto de oitiva, pois pode ter contrariado o item 10.1.4 do edital.
19.	No entanto, importante salientar que, de acordo com os esclarecimentos prestados no certame, bem como com as análises realizadas pelo Banco do Brasil Tecnologia nos recursos impetrados quanto à utilização de solução com appliance, a desclassificação do representante foi adequadamente justificada. 
20.	Resta avaliar, considerando o princípio da isonomia e do julgamento objetivo, se os mesmos critérios utilizados para desclassificar o representante foram utilizados pelo órgão licitante na avaliação da proposta da empresa Arcade Tecnologia.
21.	Diante do exposto, não há elementos suficientes nos autos para a conclusão acerca da plausibilidade jurídica dos argumentos trazidos na representação, essencial para a eventual adoção de medida cautelar. Também não há elementos para avaliar o perigo da demora e o perigo da demora reverso.
22.	Assim, considerando a possibilidade de ter ocorrido irregularidades no certame, propõe-se realização de oitiva prévia do BB Tecnologia quanto a possível ausência de isonomia na análise das propostas, bem como ausência de resposta diretamente relacionada à questão suscitada no recurso. 
23.	Além disso, propõe-se a realização de diligência a entidade para que encaminhe o parecer técnico que embasou a avaliação e aceitação da proposta da empresa Arcade Tecnologia para o lote 1 do certame, bem como informe quanto a fase em que está a contratação dos itens licitados e quanto à essencialidade do objeto da contratação.

	E. Impacto dos Encaminhamentos Propostos

	Haverá impacto relevante na Unidade Jurisdicionada e/ou na sociedade, decorrente dos encaminhamentos propostos?
	Não

	F. Pedido de Ingresso aos Autos, de Informações/Vistas/Cópias, e de Sustentação Oral

	Há pedido de ingresso aos autos?
	Não

	Há pedido de informações/vistas/cópia do processo?
	Não

	Há pedido de sustentação oral?
	Não

	G. Processos Conexos e Apensos

	Há processos conexos noticiando possíveis irregularidades na contratação ora em análise?
	Não

	Há processos apensos?
	Não

	H. Proposta de Encaminhamento

	24.	Em virtude do exposto, propõe-se:
24.1.	conhecer da representação, satisfeitos os requisitos de admissibilidade constantes no art. 87, § 2º, da Lei 13.303/2016, c/c os arts. 235 e 237, VII, do Regimento Interno deste Tribunal, e no art. 103, § 1º, da Resolução - TCU 259/2014;
24.2.	realizar a oitiva prévia do BB Tecnologia e Serviços S.A., com fulcro no art. 276, § 2º, do Regimento Interno deste Tribunal para que, no prazo de cinco dias úteis, se pronuncie, referente à Licitação Eletrônica 37-2020-07-01, acerca da existência dos pressupostos da medida cautelar pleiteada e acerca dos indícios de irregularidade indicados nesta instrução, em especial quanto ao seguinte tópico:
	a) aceitação da proposta da empresa Arcade Tecnologia Projetos e Engenharia Ltda. com requisitos técnicos que conteriam solução de appliance, tal como na proposta desclassificada da empresa L8 Group S/A, o que pode caracterizar afronta aos princípios da isonomia e do julgamento objetivo que devem pautar o certame;
	b) ausência de resposta diretamente relacionada à questão suscitada no recurso (peça 52, p. 69) , o que pode ter contrariado o item 10.1.4 do edital;
	c) demais informações que julgar necessárias; e
	d) designação formal de interlocutor que conheça da matéria para dirimir eventuais dúvidas, informando nome, função/cargo, e-mail e telefone de contato.
24.3.	solicitar, com vistas ao saneamento dos autos e nos termos do art. 157 do Regimento Interno/TCU, à sociedade empresária Arcade Tecnologia Projetos e Engenharia Ltda. (CNPJ 00.850.974/0001-64) , que, no prazo de cinco dias úteis, se manifeste, caso queira, sobre os fatos constantes nos subitens a retro, assim como sobre os pressupostos da cautelar pleiteada;
24.4.	diligenciar o BB Tecnologia e Serviços S.A., com fundamento nos artigos o art. 157 e 187, c/c. o art. 276, § 2º do Regimento Interno deste Tribunal, para que, no prazo de cinco dias úteis, encaminhe cópia dos seguintes documentos e/ou esclarecimentos:
	a) parecer técnico que embasou a avaliação e aceitação da proposta da empresa Arcade Tecnologia para o lote 1 do certame;
	b) a fase em que está a contratação dos itens licitados, encaminhando os documentos comprobatórios;
	c) informar quanto à essencialidade do objeto da contratação para o órgão gerenciador e para os participantes, se há cobertura contratual do serviço objeto do certame, com razoável vigência ou admite prorrogação excepcional e, em caso afirmativo, se as condições dessa contratação seriam melhores (menor preço e atendimento satisfatório) do que aquelas oriundas da ata de registro de preços decorrente da Licitação Eletrônica 37-2020-07-01;
	d) demais informações que julgar necessárias; e	
24.5.	alertar o BB Tecnologia e Serviços S.A. quanto à possibilidade de o TCU vir a conceder medida cautelar para a suspensão do ato ou procedimento impugnado, caso haja indicativo de afronta às normas legais e/ou possibilidade de ocorrência de prejuízos à Administração; e
24.6.	encaminhar cópia da presente instrução, bem como da representação (peça 1) ao BB Tecnologia e Serviços S.A. e à sociedade empresária Arcade Tecnologia Projetos e Engenharia Ltda. (CNPJ 00.850.974/0001-64) , de maneira a embasar as respostas à oitiva prévia.

2.	Em despacho à peça 56, concordei com a proposta da Selog, conhecendo da representação e determinando a realização de oitiva prévia da Unidade Jurisdicionada (UJ) , de modo a que se pronunciasse acerca da existência dos pressupostos da medida cautelar pleiteada pela representante e sobre os indícios de irregularidade, relativamente à Licitação Eletrônica 37-2020-07-01, assim como autorizei diligência para que fossem apresentados documentos, informações e esclarecimentos.
3.	Apresentadas as respostas, foi lançada nova instrução preliminar, a qual contou com anuência dos dirigentes da Selog (peça 98) e cujo conteúdo transcrevo a seguir, com as supressões que entendo cabíveis (peças 97) :
	D. Documentos Apresentados em Resposta à Oitiva

	Pela Unidade Jurisdicionada

	- Petição de resposta aos ofícios (peça 71) 
- Procuração (peça 72) 
-  Proposta da vencedora Arcade (peça 75) 
- Pareceres sobre a classificação da vencedora Arcade (peças 76-79) 
- Atestados de capacitação técnica da vencedora Arcade (peça 80) 
- Detalhes técnicos da solução On Guide (peça 81) 
- Detalhes técnicos da solução Wollstar III (peça 82) 
- Publicação da ata e do contrato de Registro de Preço (peça 85) 
- Recurso Administrativo e resposta ao recurso (peça 90) 
- Pedido administrativo de reconsideração e resposta ao pedido (peça 92) 

	E. Medida Cautelar - Avaliação dos Pressupostos

	Perigo da Demora

	Há decisão judicial ou administrativa, sem especificação de prazo, para suspender o andamento do processo licitatório ou a contratação?
	Não

	No caso de contratações decorrentes de Registro de Preços:
	A ata de registro de preços decorrente do certame já foi assinada?
	Sim

		O contrato decorrente da ata de registro de preços (que, porventura, seja objeto da representação/denúncia) já foi assinado?
	Não

		A ata de registro de preços decorrente do certame ainda possui saldo que permita novas contratações pelo órgão gerenciador ou por eventuais adesões?
	Não há informação

	Análise:

	5.	Em sua mais recente manifestação nos autos, a UJ informa que a ARP foi assinada, em 28/12/2020, com a arrematante Arcade Tecnologia Projetos e Engenharia Ltda. e publicada no DOU de 31/12/2020 (peça 85, p. 1) . 
6.	Diante de tal informação, conclui-se restar caracterizado o pressuposto do perigo da demora, uma vez que, nada obstante a ARP já haver sido assinada, o contrato dela decorrente ainda não o foi.

	Perigo da Demora Reverso

	O serviço/bem é essencial ao funcionamento das atividades da unidade jurisdicionada
	Não há informação

	A Unidade Jurisdicionada está coberta contratualmente pelo serviço com razoável vigência (há a possibilidade de voltar a fase ou refazer o certame, a depender da consequência da concessão de cautelar no caso concreto) ou admite prorrogação excepcional?
	Não se aplica

	Caso haja a possibilidade de manutenção do contrato com a atual prestadora dos serviços, as condições dessa contratação seriam melhores (menor preço e atendimento satisfatório) que o que se está em vias de contratar?
	Não se aplica

	Análise:

	7.	 Da análise da resposta da UJ prestada em atendimento à diligência realizada por este Tribunal, verifica-se que as informações dali constantes são incapazes de demonstrar a essencialidade do fornecimento. 
8.	Alega a UJ que " (...) o certame em apreço destina-se a subsidiar a execução de contratos de prestação de serviços firmados por esta Manifestante e seus clientes, em pleno exercício de sua atividade finalística, nos limites de seu Estatuto Social." (peça 71, p. 40) . 
9.	A alegação da UJ revelou-se por demais genérica, visto que tanto as contratações essenciais quanto as acessórias poderiam ser justificadas sob tal argumento. Tal constatação impossibilita a caracterização tanto de sua essencialidade quanto de sua prescindibilidade.
10.	 Possivelmente, se chegaria a conclusão pela essencialidade, caso houvesse informado a este Tribunal sobre os potenciais prejuízos que a UJ estaria sujeita na hipótese de atraso ou de cancelamento do certame. Todavia, não se verifica nas respostas da entidade tal tipo de esclarecimento.
11.	Conclui-se, por conseguinte, que a UJ não logrou prestar a informação solicitada, não havendo como caracterizar o pressuposto de perigo da demora reverso em análise.

	Plausibilidade Jurídica

	A Unidade Jurisdicionada está sujeita aos normativos supostamente infringidos?
	Sim

	Há plausibilidade nas alegações do representante ou nas verificações realizadas pela Unidade Técnica?
	Parcialmente

	Há indício de sobrepreço ou superfaturamento?
	Não

	Há grave risco de lesão ao erário, inexecução ou execução insatisfatória do objeto?
	Não

	Análise quanto à plausibilidade jurídica e quanto à necessidade de adoção de medida cautelar:

	-Item a: aceitação da proposta da empresa Arcade Tecnologia Projetos e Engenharia Ltda. com requisitos técnicos que conteriam solução de appliance, tal como na proposta desclassificada da empresa L8 Group S/A.
Fundamento legal ou jurisprudencial: violação dos princípios da isonomia entre os licitantes e do julgamento objetivo das propostas.
Contextualização:
12.	Essencialmente, a BB Tecnologia e Serviços S/A foi ouvida em oitiva prévia para esclarecer fato alegado pelo representante, de tê-la desclassificado por haver apresentado um hardware/appliance adicional para atendimento dos requisitos funcionais da Solução Câmera Termográfica e, pelo mesmo motivo, não haver desclassificado a vencedora, uma vez que esta, supostamente, também teria apresentado um hardware/appliance adicional para atendimento dos requisitos funcionais da Solução Câmera Termográfica.	
Manifestação da Unidade Jurisdicionada (peça 71) :
13.	Consigna que os argumentos do representante no sentido de que ambas as empresas deveriam ser desclassificadas pelo princípio da isonomia mostra-se totalmente incabível, vez que a solução da empresa vencedora atendeu os requisitos postos em edital, ou seja, sem fornecimento adicional de appliance/hardware, e que, ao contrário disso, a solução da representante requeria hardwares adicionais, sendo que, na fase de esclarecimento de dúvidas, a entidade já havia informado ao representante que não seria permitido o fornecimento de hardware adicional (peça 71, p. 26) .
14.	Destaca duas principais diferenças entre as propostas da Representante e da empresa vencedora, a saber:
a) a proposta técnica/comercial do representante contava com fornecimento de appliance/hardware adicionais. Ventilada proposta possuía o hardware de part number iDS-7716NXI-I4/X (B) , para atendimento às exigências do item 2.4.15 do anexo I do edital, conforme imagem à peça 71, p. 27; e
b) a proposta técnica/comercial da empresa declarada vencedora não contava com o fornecimento de appliance/hardware adicional, consoante imagem à peça 71, p. 27.
15.	Afirma que a câmera contida na proposta técnica da empresa declarada vencedora é do fabricante Hikvision, com part number DS-2TD2617B-3/PA_C, onde o "_C" indica uma customização no firmware para atendimento às exigências da especificação técnica do edital.
16.	Alega que a proposta técnica do representante, contrariando o disposto no referido item 2.4.15 do anexo I do edital, considerou a adição de hardware com part number iDS-7716NXI-I4/X (B) .
17.	No mais, aduz que a proposta da empresa declarada vencedora possui o software HikCentral Master Lite, para atendimento ao item editalício em apreço, que dispõe que a solução deve possuir análise de vídeo inteligente embarcada e/ou licenciada em software e que a solução da representante não possui o software para atendimento desse item do edital.
18.	Ressalta que a solução proposta pelo representante, com adição de hardware/appliance, representaria aumento nos custos operacionais da entidade, tanto de manutenção dos hardwares e periféricos quanto de capacitação da equipe técnica.
19.	Conclui no sentido de que não há que se falar em tratamento desigual ou que ambas as empresas (representante e vencedora) deveriam ser desclassificadas, pois é clara a diferença entre as soluções contidas nas propostas apresentadas por elas.
Análise:
20.	A BBTS esclarece se tratar de equipamentos distintos quanto à necessidade de uso de hardwares adicionais para implementação da solução tecnológica. Afirma que os equipamentos fornecidos pela empresa contratada (vide proposta à peça 75) possuem o firmware adaptado às exigências do cliente (customizado) , conforme indicação do modelo (part number DS-2TD2617B-3/PA_C) , ao passo que os equipamentos do representante não possuem firmware customizado (conforme parecer à peça 88) , demandando, destarte, a inclusão de outros appliances, consoante se deduz da identificação de seu modelo - iDS-7716NXI-I4/X (B) .
21.	A UJ explica que tal restrição já havia sido informada preliminarmente ao representante (peça 5) , motivada pelo fato de que o fornecimento de hardwares adicionais implicariam custos, também adicionais, com manutenção desses novos hardwares e com a capacitação de pessoal para operá-los, custos esses indesejados e não previstos pela entidade, o que parece ser um motivo plausível para impor tal limitação, uma vez que o mercado pode oferecer equipamento mais moderno sem a necessidade de se incorrer em custos adicionais e, ainda, pelo fato de que tais custos adicionais não estavam previstos no edital, podendo, por essas razões, ser motivo de recusa de propostas que tentem impor custos adicionais à contratante.
22.	O representante fez juntar aos autos nova manifestação (peça 96) , muito embora não tenha sido notificado para apresentá-la. Todavia, em respeito ao princípio maior da busca da verdade material, procedeu-se ao exame da aludida peça.
23.	Em sua manifestação, alega que a UJ continua sem enfrentar o fundamento ora em análise e apresenta, novamente, o datasheet da solução apresentada pela empresa contratada, entre outros documentos e comprovantes já antes juntados aos autos e já examinados por esta unidade técnica. 
24.	No que concerne ao datasheet, afirma que a solução da contratada deverá estar pré-instalada num servidor e que tal procedimento configura uso adicional de hardware. Tal alegação não configura propriamente uma comprovação de sua alegação, tendo em vista que uma pré-instalação de software pode, tanto configurar a adição de um hardware quanto pode ser algo comum e necessário a toda e qualquer solução, uma vez ser notório que todo software depende de um hardware para seu funcionamento.
25.	Transcreve trechos da resposta à oitiva prévia da UJ, porém sem enfrentá-las, entre elas, menção ao fato de que a câmera contida na proposta técnica da empresa declarada vencedora é do fabricante Hikvision, com part number DS-2TD2617B-3/PA_C, onde o "_C" indica, segundo a UJ, uma customização no firmware para atendimento às exigências da especificação técnica do edital, e que, por esse motivo, o equipamento ofertado pela vencedora não requer outro hardware para complementar as funcionalidades exigidas do equipamento.
26.	Observa-se, portanto, que o representante, em sua mais recente manifestação (peça 96) não trouxe argumentos capazes de ilidir o fundamento da UJ acima relatado.
27.	Ademais, tem-se que a ARP foi assinada com a vencedora pelo preço total de R$ 23.659.160,95 (peça 51, p. 2-3) . O preço total apresentado pelo representante, em contraproposta, somava R$ 21.396.054,57. A diferença entre esses totais foi, portanto, de R$ 2.290.106,38. Do Lote 1, participaram oito empresas e do Lote 2, participaram nove, de onde se conclui por um nível aparentemente razoável de participantes. 
28.	O representante alega em sua peça inicial (peça 1, p. 7) que, ante a diferença de valores entre o preço de sua contraproposta e o preço da ARP, é evidente a vantagem de se priorizar a contratação da proposta financeira de menor valor.
29.	Discorda-se de tal conclusão do representante, tendo em vista que, nada obstante o valor de sua contraproposta seja inferior ao valor homologado, o fato é que a UJ deixou claro em suas argumentações que se tratam de produtos de diferentes qualidades, o que impede que possam ser comparados diretamente, como se fossem iguais. A UJ faz crer que o produto da vencedora possui melhor qualidade do que o ofererecido pelo representante. 
30.	Com efeito, é normal e corriqueiro que um produto de maior qualidade apresente preços mais altos do que os de seu concorrente de menor qualidade, como consequência das próprias leis de mercado. Por conseguinte, a evidenciação de tal diferença de valores poderia ensejar uma interpretação equivocada, de que a UJ estaria pagando preço mais alto pelo mesmo produto oferecido pelo concorrente, quando, de fato e de direito, isso não estaria a ocorrer.
31.	A UJ afirmou, em vários trechos de sua resposta à oitiva e à diligência, que a existência de novos hardwares/appliances na proposta do representante, além de contrariar as exigências editalícias e de impedir um julgamento objetivo, tornaria mais cara a solução técnica, quando colocada em prática, em razão dos custos resultantes da manutenção dos equipamentos adicionais e do treinamento de pessoal que seriam necessários para operá-los, e que tais custos são indesejáveis.
32.	Dos fatos analisados, percebe-se que a UJ, agindo dentro de sua esfera discricionária, optou pela aquisição de equipamentos que lhe proporcionassem tais vantagens comparativas, em relação a equipamentos que demandassem hardwares/appliances adicionais, ainda que aqueles pudessem ser mais caros do que estes. 
33.	É possível que a utilização de determinados equipamentos, conquanto de preço superior aos seus equivalentes, possa gerar maior economia e maiores eficiência e efetividade às soluções técnicas, na hipótese em que as vantagens relativas que lhes sejam inerentes compensem o maior custo incorrido com sua aquisição e proporcionem uma maior racionalização do tempo e um incremento da produtividade, entre outros ganhos.
34.	No caso ora em análise, contudo, não há informações nos autos que permitam concluir pela efetiva economicidade e pelos ganhos almejados pela UJ. 
35.	Todavia, ainda que o resultado da licitação venha a demonstrar, na prática, que a solução planejada não se revelou mais econômica nem mais eficiente e efetiva do que a solução alternativa, fato é que o edital e seus anexos já impuseram, desde o início, as "regras do jogo", quais sejam, as normas do certame e as especificações dos produtos. Destarte, se a vencedora e a licitação se orientaram pelo julgamento objetivo das propostas e pela legislação que disciplinou o certame, não pode, mais, a UJ contratante voltar atrás em sua escolha do objeto licitado e buscar tardiamente impor uma alteração das especificações do objeto.  
36.	Portanto, não se vislumbra nos autos qualquer possibilidade de anulação do certame ou mesmo de retorno da licitação à fase de análise da proposta, em razão das claras disposições do edital e respostas a esclarecimentos vinculantes. Outrossim, não há indícios de superfaturamento, de direcionamento do certame à vencedora, nem de outra irregularidade, que justifiquem o deferimento da pretensão do representante.
37.	Em razão do que se expõe acima, entende-se não haver fundamentos para concluir pela ocorrência de violação do princípio da isonomia entre os licitantes nem do princípio do julgamento objetivo das propostas. Portanto, improcedente a alegação do representante.
38.	De todo modo, importa que a UJ faça juntar aos autos o resultado dos estudos preliminares (de mercado e de viabilidade técnica) que embasaram a restrição inserta no edital, por força dos quais restou vedada a adição de hardware/appliance à solução escolhida.
39.	A diferença de valores entre a proposta vencedora e a proposta do representante demonstra que essa restrição afeta sobremaneira o preço final obtido na contratação, exigindo que a UJ apresente a motivação do ato administrativo de escolha da solução contratada em detrimento de outra com a permissão de adição de hardware/appliance.
40.	Salienta-se que argumentações genéricas sobre maiores ou menores custos administrativos, de manutenção e reparos, não se prestam a confirmar vantajosidade, devendo as decisões serem baseadas em critérios objetivos, com base em memórias de cálculo e demonstrações concretas das variações dos custos e produtividade.
41.	Nesse sentido, reputa-se necessário realizar diligência para que a BBTS apresente os estudos/justificativas que embasaram a vedação à adição de hardware/appliance, informando sobre os custos totais de ambas as soluções, com e sem o hardware/appliance, incluídos, por exemplo, custos de manutenção e reparos, bem como quanto aos benefícios obtidos com a solução escolhida, a exemplo de ganhos operacionais e de produtividade, entre outros. O exame dos estudos preliminares permitirá, ainda, que este Tribunal possa confirmar os esclarecimentos e informações até o momento prestados pela UJ.
Item b: ausência de resposta diretamente relacionada à questão suscitada no recurso (peça 52, p. 69) .
Fundamento legal ou jurisprudencial:  item 10.1.4 do edital
Contextualização:
42.	A UJ, ao ser questionada pelo representante sobre o fato de a empresa contratada não haver sido desclassificada pelos mesmos motivos que levaram à sua desclassificação, teria se atido a informar que já havia alertado o representante sobre a impossibilidade de adição de novos hardwares às soluções objeto do certame.
Manifestação da Unidade Jurisdicionada:
A entidade reproduz em sua peça de atendimento à oitiva prévia, todas as respostas apresentadas aos questionamentos feitos pela representante em sede de recurso administrativo (peça 71, p. 21-26) .
43.	Consigna que suas respostas foram suficientes para esclarecer as questões apresentadas pelo representante, não havendo que se falar em ausência de resposta diretamente relacionada à questão suscitada no recurso.
Análise:
44.	Procedente a alegação em exame, haja vista que o fato de haver oferecido resposta a tantas outras questões suscitadas pelo representante não ilide sua omissão quanto ao dever legal de responder ao ponto específico ora em questão.
45.	Ao deixar de se manifestar adequadamente sobre um dos pontos inquinados pelo representante em recurso administrativo apresentado, a BBTS acabou por descumprir o disposto no art. 85 do seu Regulamento de Licitações e Contratos, que exige que, caso não se dê provimento ao recurso interposto, esse deve ser submetido à autoridade superior "devidamente informado". Ademais, feriu o art. 50, §1º, da Lei 9.784/1999 e a jurisprudência do TCU, a exemplo dos Acórdão 3240/2014-TCU-Plenário, relator Ministro Walton Rodrigues; e 1.011/2019-TCU-Plenário, relatora Ministra Ana Arraes.
46.	Observe-se que o fato de, nesta representação, o TCU estar analisando e manifestando-se sobre a questão suscitada no recurso administrativo, suprindo, por conseguinte, a omissão de um dever que era da UJ, tal manifestação não afasta a necessidade de se dar ciência à BBTS, quando da instrução de mérito, acerca de tal conduta, de modo a prevenir outras ocorrências semelhantes no futuro, visto que contrária ao disposto no item 10.1.4 do edital.
47.	No que tange aos seguintes itens de diligência, a entidade apresentou os documentos, esclarecimentos e informações a seguir.
a) Parecer técnico que embasou a avaliação e aceitação da proposta da empresa Arcade Tecnologia para o lote 1 do certame.
48.	As peças 76 a 79 dos autos contém pareceres técnicos acerca dos requisitos de qualificação da empresa vencedora Arcade Tecnologia, assinados por três profissionais da entidade.
49.	Nos pareceres, os técnicos analisaram a possibilidade de homologação das propostas relacionadas tanto ao lote 1 quanto ao lote 2, com base nos documentos técnicos dos equipamentos e softwares que compunham a solução ofertada, como datasheets, manuais, catálogos técnicos e documentação dos softwares dos equipamentos.
50.	Ao final, concluíram que o objeto da solicitação está alinhado com os itens demandados, bem como que os atestados de capacidade comprovam a possibilidade de fornecimento dos materiais, tudo em consonância com a NI 415 - v.3 e com a proposta comercial, datasheets e catálogos técnicos.
51.	Portanto, os pareceres que embasaram a avaliação e a aceitação da proposta da vencedora foram apresentados, sendo que seus respectivos conteúdos são no sentido de ausência de irregularidade na proposta da empresa contratada.
b) Fase em que se encontra a contratação dos itens licitados, encaminhando os documentos comprobatórios.
52.	Esclarece que a ARP - DGCO 00238/2020 foi assinada em 28/12/2020, mas que, até a data da assinatura de sua peça, não foi acionado nenhum item ali registrado. Ademais, informa que foi anexada aos autos (peça 85) , cópia da ARP e da publicação do extrato no DOU.
53.	Tais informações permitiram a análise do pressuposto do perigo da demora, onde se concluiu restar caracterizado tal pressuposto, uma vez que, nada obstante a ARP já haver sido assinada, o contrato dela decorrente ainda não o foi, podendo ser firmado a qualquer tempo.
c) Informação, quanto à essencialidade do objeto da contratação para o órgão gerenciador e para os participantes, se há cobertura contratual do serviço objeto do certame, com razoável vigência ou admite prorrogação excepcional e, em caso afirmativo, se as condições dessa contratação seriam melhores (menor preço e atendimento satisfatório) do que aquelas oriundas da ata de registro de preços decorrente da Licitação Eletrônica 37-2020-07-01.
54.	As informações prestadas pela UJ quanto a este tópico já foram objeto de análise, acima, na seção de avaliação dos pressupostos da cautelar, onde se concluiu que a UJ não logrou prestar a informação solicitada, não havendo como caracterizar o pressuposto de perigo da demora reverso.
55.	Dessarte, impende que se reitere a diligência já antes realizada, de modo a conferir à UJ nova oportunidade de se pronunciar, desta feita de forma mais assertiva e mais objetiva, sobre a essencialidade dos serviços e bens objetivados com a contratação em apreço.
56.	Feitas essas considerações, propõe-se, por fim, adiar a decisão acerca do pedido de medida cautelar, bem como da ciência à UJ, até que sobrevenha aos autos sua resposta às novas diligências, adiante propostas.

	F. Impacto dos Encaminhamentos Propostos

	Haverá impacto relevante na Unidade Jurisdicionada e/ou na sociedade, decorrente dos encaminhamentos propostos?
	Não

	G. Pedido de Ingresso aos Autos, de Informações/Vistas/Cópias, e de Sustentação Oral

	Há pedido de ingresso aos autos?
	Não

	Há pedido de informações/vistas/cópia do processo?
	Não

	Há pedido de sustentação oral?
	Não

	H. Processos Conexos e Apensos

	Há processos conexos noticiando possíveis irregularidades na contratação ora em análise?
	Não

	Há processos apensos?
	Não

	I. Proposta de Encaminhamento

	57.	Em virtude do exposto, propõe-se:
57.1.	conhecer da representação, satisfeitos os requisitos de admissibilidade constantes no art. 87, § 2º da Lei 13.303/2016, c/c os arts. 235 e 237, VII, do Regimento Interno deste Tribunal, e no art. 103, § 1º, da Resolução - TCU 259/2014;
57.2.	diligenciar ao BB Tecnologia e Serviços S.A., com fundamento nos artigos 157 e 187 do Regimento Interno/TCU, para que, no prazo de quinze dias, encaminhe cópia dos seguintes documentos e preste os seguintes esclarecimentos e informações:
a) esclarecer, de forma assertiva e objetiva, se os bens e serviços objeto da Licitação Eletrônica 37-2020-07-01 são essenciais para o desenvolvimento das atividades do BB Tecnologia e Serviços S.A., elencando as consequências práticas decorrentes de eventual paralisação dessa contratação;
b) encaminhar a este Tribunal os estudos preliminares (de mercado e de viabilidade técnica) que embasaram a restrição inserta no edital, por força dos quais restou vedada a adição de hardware/appliance à solução escolhida, devendo as decisões serem baseadas em critérios objetivos, com base em memórias de cálculo e demonstrações concretas das variações totais dos custos e produtividade; e
c) caso os estudos preliminares não tenham sido elaborados, não contenham essas informações ou não o façam de maneira objetiva, com argumentações calcadas em estudos comparativos de variação de custos, produtividade, resultados esperados e memórias de cálculo, apresente os custos totais de ambas as soluções, com e sem hardware/appliance (a exemplo da proposta do representante e da vencedora do certame) , incluindo custos administrativos, de manutenção e reparos e eventuais diferenças de produtividade e resultados que justifiquem a exigência, tendo em vista os efeitos dessa restrição nos preços finais obtidos e a aparente adequação técnica de ambas as soluções ofertadas. 
57.3.	encaminhar cópia da presente instrução ao BB Tecnologia e Serviços S.A., com vistas a subsidiar o atendimento da diligência;

4.	Realizada a nova diligência e examinados os documentos e informações prestadas, a Selog pronunciou-se, novamente, à peça 144, momento em que concluiu pelo indeferimento da medida cautelar pleiteada e pela necessidade de realização de oitiva da UJ, para que apresentasse outros esclarecimentos e documentos, conforme trecho que lanço aqui daquela peça:
	D. Documentos Apresentados em Resposta à Oitiva

	Pela Unidade Jurisdicionada

	Resposta de Comunicação (peças 101 a 142) 

	E. Medida Cautelar - Avaliação dos Pressupostos

	Perigo da Demora

	Há decisão judicial ou administrativa, sem especificação de prazo, para suspender o andamento do processo licitatório ou a contratação?
	Não há informação

	No caso de contratações decorrentes de Registro de Preços:
	A ata de registro de preços decorrente do certame já foi assinada?
	Sim

		O contrato decorrente da ata de registro de preços (que, porventura, seja objeto da representação/denúncia) já foi assinado?
	Não há informação

		A ata de registro de preços decorrente do certame ainda possui saldo que permita novas contratações pelo órgão gerenciador ou por eventuais adesões?
	Não há informação

	Análise:

	8.	Não há como concluir acerca da presença do pressuposto. A ARP foi assinada em 28/12/2020 com a arrematante Arcade Tecnologia Projetos e Engenharia Ltda., e publicada no DOU de 31/12/2020 (peça 85, p. 1) , conforme manifestação do BBTS, na fase processual anterior, análise de oitiva prévia, em que esclareceu que até a data da assinatura de sua peça, não havia sido acionado nenhum item ali registrado (a referida peça foi assinada em 13/4/2021, conforme consta à peça 71, p. 40) . 
9.	Na presente fase processual de análise de diligência, não há informações atualizadas quanto a possível celebração contratual decorrente da referida ata. Assim, propõe-se a realização de diligência para sanear os autos.

	Perigo da Demora Reverso

	O serviço/bem é essencial ao funcionamento das atividades da Unidade Jurisdicionada
	Sim

	A Unidade Jurisdicionada entidade está coberta contratualmente pelo serviço com razoável vigência (há a possibilidade de voltar a fase ou refazer o certame, a depender da consequência da concessão de cautelar no caso concreto) ou admite prorrogação excepcional?
	Não se aplica

	Caso haja a possibilidade de manutenção do contrato com a atual prestadora dos serviços, as condições dessa contratação seriam melhores (menor preço e atendimento satisfatório) que o que se está em vias de contratar?
	Não se aplica

	Análise:

	10.	Conforme instrução desta Unidade Técnica (peça 97) , a resposta apresentada pelo BBTS, referente a essencialidade da contratação, havia sido genérica, não sendo possível naquele momento processual confirmar tal característica, o que ensejou nova diligência ao BBTS para que apresentasse informações assertivas e objetivas quanto a essencialidade da contratação, conforme descrito no histórico desta instrução (parágrafo 5, item d) . 
11.	Assim, foi promovida diligência, nos seguintes termos (peça 97, 10) :
a) esclarecer, de forma assertiva e objetiva, se os bens e serviços objeto da Licitação Eletrônica 37-2020-07-01 são essenciais para o desenvolvimento das atividades do BB Tecnologia e Serviços S.A., elencando as consequências práticas decorrentes de eventual paralisação dessa contratação;
12.	Em resposta, o BBTS informou tratar-se de contratação essencial para o desenvolvimento da atividade finalística da entidade, nos seguintes termos, em síntese (peça 101, p. 8-16 - grifos originais) :
13. Nesse sentido, tem-se que o objeto da presente licitação tem relação com o atendimento da atividade-fim da BB Tecnologia e Serviços S.A./Manifestante, sendo essencial para viabilizar a oferta e realização de novos negócios do produto DOCA - Disponibilidade Operacional de Controle de Acesso, que compõe o portfólio de produtos de segurança eletrônica ofertado pela BBTS ao mercado.
14. Registre-se, d. Ministro Relator que em caso de paralisação da ARP, as negociações entre a BBTS e potenciais clientes poderão ser impactados nos fatores de preços e prazo e, assim, vislumbrada a obstrução de seu direito constitucional ao exercício de sua livre iniciativa, nos termos dos artigos 1º, inciso IV e 170, caput, de nossa Carta Maior, que é um dos alicerces do Estado Democrático de Direito, in verbis: 
 (...) 
15. A BBTS tem a perspectiva de agregar faturamento estimado em 100 milhões de reais com o exercício livre de sua atividade-fim em um período de 5 anos de prestação de serviços. Cabe destacar que os preços registrados na ARP contestada foram utilizados para composição das propostas comerciais e seu acionamento, por certo, necessário a execução do serviço em testilha e manutenção dos preços informados aos clientes. [imagens do Portifólio de Gestão de Segurança à p. 8-10]
16. Não bastasse a execução plena de sua atividade-fim, em verdade, tem-se que os equipamentos objetos da referida licitação impugnada - anote-se, por mero inconformismo do Representante, que além de ter sido eliminado em razão de ter ofertado preço mais alto (lote 1) que o do vencedor, também foi desclassificado por não atender os requisitos postos em Edital (Lote 2) -, serão utilizados para expansão do portfólio de segurança.
17. Nas demonstrações financeiras de 2020, consta que essa expansão se iniciou com a assinatura de um contrato para manutenção em equipamentos de controle de acesso, conforme imagem infra e documentação anexa. A evolução dessa prestação de serviço será na forma de outsourcing, sendo um dos motivos para a realização da ARP. [imagens do referido documento p. 12-15]
 (...) 
19. Portanto, d. Ministro Relator, anote-se que os bens e serviços escopos da Licitação Eletrônica 37-2020-07-01 são essenciais para viabilizar a expansão de negócios existentes no portfólio de segurança - Controle de Acesso, assim como a manutenção da execução de contratos vigentes, vez que atualmente a BBTS atua na prestação de serviços no segmento de segurança como, Sistema de Alarme e Dispositivos de Resposta (Contrato nº 2019/8558-0096) , Sistema de Imagem (Contrato nº 2020/8558-0066) e Assistência Técnica em Controle de Acesso (Contrato nº 2020/8558-0072) .
20. No que tange a BBTS ser uma empresa que se submete ao regime público para aquisições, conforme Lei nº 13.303/2016, para subsidiar as negociações com clientes e ter segurança nos preços ofertados, possibilitando a BBTS atuar na concorrência com preços aderentes ao de mercado, faz-se necessário a existência de uma ARP para compor o preço final da solução proposta pela Representada e, imediato acionamento, quando necessário.
21. Ainda nesse aspecto, considerando os trâmites da Lei nº 13.303/2016, tão logo a BBTS necessite executar sua atividade-fim, como supra noticiado, por derradeiro, os prazos de uma licitação podem inviabilizar a prestação do serviço da atividade-fim, acarretando perda de contrato por inexecução contratual e todas as demais consequências daí advindas.
22. Destaca-se também, a natureza dos equipamentos objetos da licitação referida, pois em sua grande maioria são importados, o que demanda um prazo de fornecimento maior por parte dos fornecedores.
13.	Também informa quanto às consequências de eventual refazimento do certame ou paralisação, bem como custos advindos (peça 101, p. 16-19 - grifos originais) :
23. O prazo estimado de realização de uma licitação é de 90 dias, conforme estabelecido no item 4.6.10.4 da NI415 - Processo de Contratação de Fornecedores da BBTS - Lei nº 13.303/2016 (doc. anexo) .
 (...) 
27. Ou seja, ter a Manifestante, no mínimo, que esperar 90 dias para solicitar os insumos necessários a execução do serviço que presta à terceiros ou, para iniciar o serviço, em um novo contrato, é inviável e impraticável. Motivo pelo qual deve continuar hígida e válida a ARP, ora impugnada, registre-se, por mero inconformismo do Representante, que além de ter sido eliminado em razão de ter ofertado preço mais alto (Lote 1) que o do vencedor, também foi desclassificado por não atender os requisitos postos em Edital (Lote 2) .
28. Outro aspecto importante, está relacionado ao custo para a Representada desenvolver o projeto básico, bem como o rito licitatório conduzido pela equipe especializada em licitações da empresa. Estima-se que o custo desse procedimento equivale a R$ 31.247,33, conforme detalhado abaixo: [detalhamento peça 101, p. 17]
29. Além do custo da equipe de desenvolvimento do projeto supracitado, também incidem custos com alocação de pessoal para condução do processo licitatório, conforme tabela que se segue: [14.417,10, conforme referida tabela, peça 101, p. 18]
30. Por fim, entende-se que uma eventual paralisação dessa contratação poderá incorrer em danos para a BBTS em relação as oportunidades de negócio em curso, tendo em vista, conforme supracitado, os aspectos temporários de contratação (prazo, cronograma) , considerando os trâmites da Lei nº 13.303/2016, a possibilidade de atuar com segurança e competitividade na oferta de preços (negociação de preço para atividade-fim) , bem como novas alocações de custos para Desenvolvimento e Condução de um novo processo licitatório.
14.	Ante as informações apresentadas pelo BBTS quanto a essencialidade da contratação, bem como dos possíveis prejuízos advindos para a atividade fim da entidade no caso de suspensão cautelar do certame, resta configurado o perigo da demora reverso.

	Plausibilidade Jurídica

	A Unidade Jurisdicionada está sujeita aos normativos supostamente infringidos?
	Sim

	Há plausibilidade nas alegações do representante ou nas verificações realizadas pela Unidade Técnica?
	Parcialmente

	Há indício de sobrepreço ou superfaturamento?
	Não

	Há grave risco de lesão ao erário, inexecução ou execução insatisfatória do objeto?
	Não

	Análise quanto à plausibilidade jurídica e quanto à necessidade de adoção de medida cautelar:

	Instrução à peça 97, p. 10, diligência, item "a": esclarecer, de forma assertiva e objetiva, se os bens e serviços objeto da Licitação Eletrônica 37-2020-07-01 são essenciais para o desenvolvimento das atividades do BBTecnologia e Serviços S.A., elencando as consequências práticas decorrentes de eventual paralisação dessa contratação
Contextualização:
15.	Considerando que o referido item da diligência se refere a informações quanto a essencialidade da contratação, foi tratado no tópico quanto a avaliação do perigo da demora reverso (parágrafos 9 a 13 desta instrução) .	
Instrução à peça 97, Diligência itens "b" e "c": b) encaminhar a este Tribunal os estudos preliminares (de mercado e de viabilidade técnica) que embasaram a restrição inserta no edital, por força dos quais restou vedada a adição de hardware/appliance à solução escolhida, devendo as decisões serem baseadas em critérios objetivos, com base em memórias de cálculo e demonstrações concretas das variações totais dos custos e produtividade; e c) caso os estudos preliminares não tenham sido elaborados, não contenham essas informações ou não o façam de maneira objetiva, com argumentações calcadas em estudos comparativos de variação de custos, produtividade, resultados esperados e memórias de cálculo, apresente os custos totais de ambas as soluções, com e sem hardware/appliance (a exemplo da proposta do representante e da vencedora do certame) , incluindo custos administrativos, de manutenção e reparos e eventuais diferenças de produtividade e resultados que justifiquem a exigência, tendo em vista os efeitos dessa restrição nos preços finais obtidos e a aparente adequação técnica de ambas as soluções ofertadas.
Contextualização:
16.	O representante, L8 Group, inicialmente alegou que sua proposta, após a desclassificação da primeira colocada no certame, foi desclassificada por não atender ao item 2.4.15 do Anexo I do edital, no lote 1, e que, caso houvessem sido realizadas outras diligências, poderia ter comprovado atendimento ao item. A entidade licitante indicou que, ainda na etapa de esclarecimentos, havia informado que não seria permitido a utilização de appliances ou hardwares adicionais para o atendimento dos requisitos (peça 52, p. 11) .
17.	Além disso, apontou possível tratamento não isonômico em relação a empresa vencedora, Arcade Tecnologia, que, segundo ele, também teria apresentado solução com appliance, mas não teria sido desclassificada. Em grau de recurso administrativo, disse que suas alegações quanto a esse ponto não teriam sido respondidas pelo BBTS. 
18.	Após análise inicial das referidas alegações, esta Unidade Técnica, em instrução à peça 53, entendeu que a desclassificação do representante foi adequadamente justificadas pelo BBTS, uma vez que, nos esclarecimentos prestados no certame, antes da apresentação das propostas, foi consignado que a solução tecnológica não poderia apresentar appliance, não tendo o representante apresentado a solução como estabelecido. 
19.	Todavia, reconheceu que, na resposta ao recurso apresentada pelo BB Tecnologia e Serviços (peça 52, p. 69) , a dúvida da representante quanto à proposta da empresa Arcade não apresentou resposta diretamente relacionada à questão suscitada, propondo realização de oitiva prévia quanto a esse ponto.
20.	A questão foi tratada na referida instrução, nos seguintes termos (peça 53, p. 5) :
12.	Como se observa da representação (peça 1) , as alegações versam quanto à desclassificação para o lote 1, por possível descumprimento do item 2.4.15, e a aceitação da proposta da empresa Arcade Tecnologia com requisitos que, por isonomia, também não deveriam ter sido aceitos pela administração. Todavia, o representante também foi desclassificado no lote 2 devido a outras falhas ("Fornecedor desclassificado por não atender aos itens: 2.6.6 alíneas a e p; 2.14 e 2.15; 2.6.10 alínea i do Anexo I do edital.") .
 (...) 
14.	Quando de pedido de reconsideração feito pelo representante, a entidade licitante indicou que, ainda na etapa de esclarecimentos, havia informado que não seria permitido a utilização de appliance ou hardwares adicionais para o atendimento dos requisitos (peça 52, p. 11) , nos seguintes termos:
 (...) 
15.	O representante também se insurge na presente representação contra a aceitação da proposta da empresa Arcade, que, para ele, conteria solução de appliance, tal como sua proposta desclassificada.
 (...) 
17.	Alega também que apresentou, dentre outros, esses argumentos no recurso impetrado (peça 52, p. 38) . Todavia, o BB Tecnologia e a empresa vencedora, Arcade Tecnologia, em contrarrazões (peça 52, p. 45) , não teriam respondido adequadamente as questões suscitadas, tendo sido seu recurso indeferido (peça 52, p. 65) .
18.	Conforme se observa da resposta ao recurso apresentada pelo BB Tecnologia e Serviços (peça 52, p. 69) , a dúvida da representante quanto à proposta da empresa Arcade não apresenta resposta diretamente relacionada à questão suscitada, o que deverá ser objeto de oitiva, pois pode ter contrariado o item 10.1.4 do edital.
19.	No entanto, importante salientar que, de acordo com os esclarecimentos prestados no certame, bem como com as análises realizadas pelo Banco do Brasil Tecnologia nos recursos impetrados quanto à utilização de solução com appliance, a desclassificação do representante foi adequadamente justificada. 
21.	Quanto à possível ausência de isonomia e de julgamento objetivo no certame, em decorrência da aceitação da proposta da empresa Arcade Tecnologia que, para o representante, também teria apresentado solução tecnológica com appliance, esta Unidade Técnica entendeu necessária o encaminhamento de informações adicionais, propondo a realização de oitiva prévia quanto a esse ponto, bem como diligência para que o BBTS encaminhasse o parecer técnico que embasou a avaliação e aceitação da proposta da empresa Arcade Tecnologia.
22.	Dessa forma, esta Unidade Técnica, em instrução à peça 53, entendeu que a desclassificação do representante foi adequadamente justificadas pelo BBTS, sendo improcedentes as alegações quanto a esse ponto. Todavia, quanto a possível ausência de resposta ao recurso apresentado, bem como a possível ausência de isonomia e julgamento objetivo no certame, em decorrência da classificação de empresa Arcade Tecnologia, não foi possível análise conclusiva, propondo-se medidas saneadoras.
23.	Além disso, na referida instrução foram diligenciadas informações quanto à essencialidade da contratação pretendida, bem como quanto à assinatura da ARP ou de contrato decorrente.
24.	O BBTS apresentou resposta a essas medidas saneadoras e, por meio de nova instrução, após análises, esta Unidade Técnica concluiu, em relação a possível ausência de isonomia e julgamento objetivo no certame, que (peça 97, p. 7) :
36.	Portanto, não se vislumbra nos autos qualquer possibilidade de anulação do certame ou mesmo de retorno da licitação à fase de análise da proposta, em razão das claras disposições do edital e respostas a esclarecimentos vinculantes. Outrossim, não há indícios de superfaturamento, de direcionamento do certame à vencedora, nem de outra irregularidade, que justifiquem o deferimento da pretensão do representante.
37.	Em razão do que se expõe acima, entende-se não haver fundamentos para concluir pela ocorrência de violação do princípio da isonomia entre os licitantes nem do princípio do julgamento objetivo das propostas. Portanto, improcedente a alegação do representante.
25.	Apesar disso, esta Unidade Técnica levantou questões adicionais ensejadoras de nova diligência ao BBTS (peça 97, p. 7) , que serão analisadas na presente instrução:
32.	Dos fatos analisados, percebe-se que a UJ, agindo dentro de sua esfera discricionária, optou pela aquisição de equipamentos que lhe proporcionassem tais vantagens comparativas, em relação a equipamentos que demandassem hardwares/appliances adicionais, ainda que aqueles pudessem ser mais caros do que estes. 
33.	É possível que a utilização de determinados equipamentos, conquanto de preço superior aos seus equivalentes, possa gerar maior economia e maiores eficiência e efetividade às soluções técnicas, na hipótese em que as vantagens relativas que lhes sejam inerentes compensem o maior custo incorrido com sua aquisição e proporcionem uma maior racionalização do tempo e um incremento da produtividade, entre outros ganhos.
34.	No caso ora em análise, contudo, não há informações nos autos que permitam concluir pela efetiva economicidade e pelos ganhos almejados pela UJ. 
 (...) 
38.	De todo modo, importa que a UJ faça juntar aos autos o resultado dos estudos preliminares (de mercado e de viabilidade técnica) que embasaram a restrição inserta no edital, por força dos quais restou vedada a adição de hardware/appliance à solução escolhida.
39.	A diferença de valores entre a proposta vencedora e a proposta do representante demonstra que essa restrição afeta sobremaneira o preço final obtido na contratação, exigindo que a UJ apresente a motivação do ato administrativo de escolha da solução contratada em detrimento de outra com a permissão de adição de hardware/appliance.
 (destaque não originais) 
26.	Em relação à ausência de resposta diretamente relacionada à questão suscitada no recurso, esta Unidade Técnica entendeu procedentes as alegações do representante, haja vista que o fato de haver oferecido resposta a tantas outras questões suscitadas pelo representante não ilide sua omissão quanto ao dever legal de responder ao ponto específico ora em questão. 
27.	Além disso, ao deixar de se manifestar adequadamente sobre um dos pontos inquinados pelo representante em recurso administrativo apresentado, a BBTS acabou por descumprir o disposto no art. 85 do seu Regulamento de Licitações e Contratos, que exige que, caso não se dê provimento ao recurso interposto, esse deve ser submetido à autoridade superior "devidamente informado" (peça 97, p. 8) .
Manifestação da Unidade Jurisdicionada (peça 101) :
28.	O BBTS apresentou resposta à diligência (peça 101, p. 20-24) , informando, em síntese, que (grifos originais excluídos e apostos novos grifos) :
34. Na pesquisa de mercado realizada para definição do preço do pregão, obtivemos respostas de fornecedores com apresentação da solução sem a utilização de appliance. Nesta linha, não foi seguida realização de estudo específico para comparação de custos da solução com e sem appliance.
 (...) 
35. Anote-se, d. Ministro Relator que, previamente ao detalhamento comparativo de custo, há de se ponderar que, em relação ao Lote 01, a empresa declarada vencedora apresentou proposta de R$ 1.695.180,00 enquanto a Representante, em sua melhor proposta, apresentou R$ 2.351.128,15, ou seja, a proposta vencedora, muito diversamente do que tenta a Representante fazer crer, espelha, em verdade, uma economia de R$ 655.928,15 para a BB Tecnologia e Serviços S.A. no Lote 01, conforme detalhado a seguir: 
 (...) 
36. Apesar da não realização de teste empírico para comparação da mensuração de performance de produtividade, o equipamento disposto na proposta declarada como vencedora do Lote 1 possui os requisitos necessários para aplicação da solução requerida.
37. Não bastasse, para efeito de comparação da utilização de um hardware/appliance adicional, se faz necessário considerar os aspectos operacionais resultantes da aplicação desse dispositivo, conforme estimativas abaixo e que não podem ser desconsideradas por essa e. Corte de Contas Federal, que demonstram que, além da proposta da Representante ser mais onerosa em R$ 655.928,15, ainda traz custos para a Representada na ordem estimada de R$ 234.331,78, o que totaliza um incremento financeiro de R$ 890.279,93, caso a mesma não afrontasse o disposto em edital e não houvesse, como há, proposta com melhor preço.
	Custos Adicionais com Appliance
	Custo

	1. Capacitação
	R$ 37.719,78

	2. Instalação/Configuração/ Manutenção
	R$ 115.980,60

	3.Peças sobressalentes para manutenção
	R$ 67.641,40

	4. Periféricos
	R$ 12.990,00

	Total
	R$ 234.331,78

29.	Em seguida, o BBTS apresenta o detalhamento dos custos da tabela acima (peça 101, p. 25-27) . E conclui (p. 27-29 - grifos retirados) :
45. Dessa feita, douto Ministro Relator, deve ser JULGADA TOTALMENTE IMPROCEDENTE A PRESENTE REPRESENTAÇÃO e, em ato contínuo, ser a mesma arquivada definitivamente, com fulcro no Regimento Interno desta E. Corte de Contas, diante de todo o exposto e do quanto consta nos presentes autos, uma vez que resta evidenciado que a solução, como perquirida pela Representada espelha a proposta mais vantajosa para administração contratante, vez que a proposta apresentada pela empresa vencedora é R$ 655.928,15, bem como elide custos adicionais para a Representada, como demonstrado supra na ordem estimada de R$ 234.331,78, o que totaliza uma redução de R$ 890.279,93, quando comparada a proposta vencedora, com valor menor e da Representante, que além de ser mais onerosa à administração, ainda demanda custos adicionais.
 (...) 
52. Excelência, com a descrição do ocorrido dessa forma, a empresa L8 Group, Representante, busca direcionar o entendimento para que a conclusão do leitor seja que a proposta da Arcade (empresa declarada vencedora) foi maior em relação a sua (L8 Group/Representante) o que não pode prevalecer, vez que totalmente desconexa com a realidade dos fatos e do quanto consta dos autos e dos trabalhos da LE 37/20
53. Portanto, o entendimento deve ser abordado da forma correta, ou seja, que no Lote 01 houve uma redução no valor total em R$ 655.947,48, tendo a BBTS adjudicado a empresa Arcade com valor total do lote a menor, conforme abaixo:
	Empresa 
	Lote 01
	Lote 02
	Total

	L8
	R$ 2.351.127,48
	R$ 19.064.908,01
	R$ 21.416.035,49

	Arcade
	R$ 1.695.180,00
	R$ 21.961.997,90
	R$ 23.657.177,90

	Diferença
	- R$ 655.947, 48
	R$ 2.897.89,89
	R$ 2.241.142,41

Análise:
30.	Esta Unidade Técnica, a fim de avaliar se a opção do BBTS por solução tecnológica que não comportava appliance foi devidamente motivada com base em estudos preliminares de mercado e de viabilidade técnica, uma vez que se observou que a diferença de valores entre a proposta vencedora e a proposta do representante demonstra que essa restrição afetaria sobremaneira o preço final obtido na contratação, promoveu a diligência ora em análise.
31.	O BBTS inicialmente informou que não houve realização de estudo específico para comparação de custos da solução com e sem appliance, tendo sido realizada pesquisa de mercado para definição do preço estimativo do pregão com três empresas (peça 101, p. 20) . Nesses orçamentos os fornecedores teriam apresentado apenas solução tecnológica sem utilização appliance.
32.	A referida pesquisa de mercado realizada para definição do preço do pregão, consta do Regulamento de Licitações e Contratos do BBTS (peça 144) , que estabelece: 
Art. 43. Na fase interna ou preparatória são praticados os atos administrativos destinados à definição do objeto, elaboração do anteprojeto, do projeto básico, do projeto executivo, realização de pesquisa de mercado e definição do orçamento, bem como dos requisitos de habilitação e contratação
33.	No entanto, a limitação da pesquisa de preços, restrita a três fornecedores e sem uso de outras fontes de consultas, formando uma cesta de preços, contraria a jurisprudência do TCU, a exemplo dos Acórdão 2170/2007-TCU-Plenário - relator Ministro Ubiratan Aguiar, 2.637/2015-TCU-Plenário - relator Ministro Bruno Dantas, 2.746/2015-TCU-Plenário - relator Ministro Augusto Sherman, 79/2018-TCU-2ª Câmara - relatora Ministra Ana Arraes, 7.252/2020-TCU-2ª Câmara - relatora Ministra Ana Arraes, 11.131/2020-TCU-2ª Câmara - relator Ministro Aroldo Cedraz, 1.620/2018-TCU-Plenário - relator Ministro José Múcio Monteiro e 143/2019-TCU-Plenário - relator Ministro Augusto Sherman.
34.	Além desses, o enunciado do Acórdão 2102/2019-TCU-Plenário (Relator: Ministro Marcos Bemquerer) estabelece que: a pesquisa de preços para elaboração do orçamento estimativo de licitação promovida por empresa estatal não deve se restringir a cotações realizadas junto a potenciais fornecedores, devendo ser utilizadas outras fontes como parâmetro (art. 31, caput, e § 3º, da Lei 13.303/2016) .
35.	Dessa forma, considerando a possível desconformidade na pesquisa de preços para elaboração do orçamento estimativo, em relação a jurisprudência deste Tribunal, propõe-se realizar oitiva do BBTS quanto a essa questão. Importante que seja solicitado mediante diligência normativo do BBTS, caso exista, que trate dos procedimentos a serem adotados para a pesquisa de mercado e definição de orçamento tratadas no art. 43 do Regulamento de Licitações e Contratos do BBTS (peça 144) . Além desse, caso exista, normativo que trate dos procedimentos relacionados ao planejamento das licitações, bem como os estudos técnicos preliminares que deram suporte à contratação ora em análise. 
36.	Na sequência, após informar que não foram realizados estudos preliminares específicos para comparação de custos da solução com e sem appliance, o BBTS procura demonstrar, adotando a alternativa indicada no item "c" da diligência, com base nos preços ofertados pelas empresas Arcade Tecnologia e L8 Group, que a solução tecnológica com appliance seria mais onerosa devido a custos adicionais de instalação, manutenção e treinamento. 
37.	Isso ocorreu em relação ao lote 1, que apresenta o item objeto da discussão "Solução com Câmera Termográfica" (item 2.4.15, peça 4, p. 34) , em que a proposta da L8 Group, com appliance, teria sido R$ 655.928,15 acima da proposta Arcade Tecnologia, sem appliance. Somado a esse valor os custos adicionais citados, no valor de R$ 234.331,78, segundo o BBTS, a solução com appliance traria custos adicionais de R$ 890.279,93.
38.	Observa-se que, para o lote 1, no qual consta o item "Solução com Câmera Termográfica", em que o representante foi desclassificado (item 2.4.15, peça 4, p. 34) , a solução tecnológica sem appliance, adotada pelo BBTS, apresentou oferta de preço, pela empresa Arcade Tecnologia, inferior à oferta de preço do representante, empresa L8 Group, que apresentou solução tecnologia com appliance, com uma diferença de R$ 655.947, 48 (Lote 1: Arcade - R$ 1.695.180,00; L8 Group - R$ 2.351.127,48) . 
39.	Considerando os possíveis custos adicionais informados pelo BBTS, no caso de adoção da solução tecnológica com appliance, no valor de R$ 234.331,78, a diferença entre as possíveis despesas chegaria a R$ 890.279,93.
40.	O critério de julgamento do certame foi o de menor preço global, por lote (peça 4, p. 10) . Assim, a proposta da empresa L8 Group, desclassificada, foi de R$ 21.416.035,49 (Lote 1: R$ 2.351.127,48; Lote 2: R$ 19.064.908,01) . Já a proposta da Arcade Tecnologia, vencedora do certame, foi de R$ 23.657.177,90 (Lote 1: R$ 1.695.180,00; Lote 2: R$ 21.961.997,90) . O que torna a proposta desclassificada da L8 Group menor em R$ 2.241.142,41.
41.	Para o lote 2, em que a empresa vencedora apresentou preço de R$ 21.961.997,90 e a representante preço de R$ 19.064.908,01, não foram apresentados pelo BBTS possíveis custos adicionais relacionados a soluções com appliance.
42.	Conforme a ata do certame (peça 51, p. 18) , o motivo da desclassificação da empresa L8 Group no lote 1 foi: "Fornecedor desclassificado por não atender ao item 2.4.15, do Anexo I do edital.". No lote 2 o motivo foi: "Fornecedor desclassificado por não atender aos itens: 2.6.6 alíneas a e p; 2.14 e 2.15; 2.6.10 alínea i do Anexo I do edital."
43.	Quando se observa a resposta ao recurso interposto pelo BBTS (peça 34, p. 4 e 7) , para o item 2.6.10 retromencionado, que levou a desclassificação do representante no lote 2, também não foi aceita solução que implicaria em hardware adicional devido a possíveis custos não previstos com aquisição de peças sobressalentes e assistência técnica para os adaptadores.
44.	As informações apresentadas na diligência que ora se analisa não tratam dos possíveis custos adicionais relacionados a esses itens de desclassificação para o lote 2. Assim, não se mostram suficientes a demonstrar a vantajosidade da solução tecnológica escolhida, pois não foram apresentados estudos preliminares ou, de forma alternativa, comparativo completo com os custos totais de ambas as soluções, o que pode ter afrontado o art. 31 da Lei 13.303/2016, que prevê que as licitações devem assegurar a seleção da proposta mais vantajosa, devendo observar os princípios da eficiência e da economicidade.
45.	Nesse sentido, propõe-se, considerando também as demais questões a serem saneadas, reiterar a diligência ao BBTS quanto a esse ponto para que se manifeste quanto aos custos adicionais referentes também aos itens do lote 2, em que também não houve aceitação de solução com equipamento adicional.
46.	Diante do exposto, considerando que o BBTS trouxe informações que caracterizam o perigo da demora reverso (parágrafos 10 a 14 desta instrução) , propõe-se indeferir o pedido de medida cautelar. Será proposta, portanto, a realização de oitiva, ante a informação do BBTS de realização de pesquisa de preços para elaboração de orçamento estimativo com base em orçamentos com apenas três fornecedores, conforme tratado em item precedente.
47. 	Além disso, propõe-se realizar diligência para que o BBTS: 
	a) atualize este Tribunal se a contratação foi realizada, considerando que a ata de registro de preços foi celebrada em 28/12/2020;
	b) se manifeste quanto aos custos adicionais referentes também aos itens do lote 2, em que também não houve aceitação de solução com equipamento adicional;
	c) encaminhe, caso exista, normativo do BBTS que trate dos procedimentos a serem adotados para a pesquisa de mercado e definição de orçamento tratadas no art. 43 do Regulamento de Licitações e Contratos do BBTS (peça 144) . Além desse, caso exista, normativo que trate dos procedimentos relacionados ao planejamento das licitações.
48.	Importante ressaltar que, conforme instrução desta Unidade Técnica à peça 97, foi proposto, para quando da instrução de mérito, dar ciência ao BBTS quanto à falha na resposta ao recurso:
45. Ao deixar de se manifestar adequadamente sobre um dos pontos inquinados pelo representante em recurso administrativo apresentado, a BBTS acabou por descumprir o disposto no art. 85 do seu Regulamento de Licitações e Contratos, que exige que, caso não se dê provimento ao recurso interposto, esse deve ser submetido à autoridade superior "devidamente informado". Ademais, feriu o art. 50, §1º, da Lei 9.784/1999 e a jurisprudência do TCU, a exemplo dos Acórdão 3240/2014-TCU-Plenário, relator Ministro Walton Rodrigues; e 1.011/2019-TCU-Plenário, relatora Ministra Ana Arraes
46. Observe-se que o fato de, nesta representação, o TCU estar analisando e manifestando-se sobre a questão suscitada no recurso administrativo, suprindo, por conseguinte, a omissão de um dever que era da UJ, tal manifestação não afasta a necessidade de se dar ciência à BBTS, quando da instrução de mérito, acerca de tal conduta, de modo a prevenir outras ocorrências semelhantes no futuro, visto que contrária ao disposto no item 10.1.4 do edital.
49.	Foram juntados pelo BBTS documentos indicados como sigilosos às peças 101 a 142. Todavia, não foram localizadas informações quanto a motivação para a restrição de acesso. Conforme disposto no Ofício 28774/2021-TCU/Seproc (peça 99) , "Informações Complementares", item 3:
3) A informação classificada na origem com restrição de acesso deve ser acompanhada dos seguintes elementos, consoante a Lei de Acesso à Informação (Lei nº 12.527, de 18 de novembro de 2011) , caso contrário será considerada de acesso público pelo Tribunal: 
a) indicação objetiva da hipótese de restrição de acesso: informação imprescindível à segurança da sociedade ou do Estado; informação com sigilo atribuído por legislação específica; informação pessoal relativa à intimidade, vida privada, honra e imagem; 
b) na hipótese de informação imprescindível à segurança da sociedade ou do Estado, indicar: b.1) o grau de sigilo da classificação (reservado, secreto ou ultrassecreto) ; b.2) o fundamento legal da classificação; b.3) o prazo de restrição de acesso ou o evento que defina o termo final; b.4) o assunto sobre o qual versa a informação. 
c) na hipótese de informação com sigilo atribuído por legislação específica, indicar o fundamento legal da classificação; 
d) na hipótese de informação pessoal relativa à intimidade, vida privada, honra e imagem, indicar o prazo de restrição de acesso e a pessoa a que se refere; 
e) indicação do nome do responsável pela classificação.
 50.	Assim, propõe-se realizar diligência ao BBTS para que encaminhe as informações indicadas quanto às peças sigilosas.

	F. Impacto dos Encaminhamentos Propostos

	Haverá impacto relevante na Unidade Jurisdicionada e/ou na sociedade, decorrente dos encaminhamentos propostos?
	Não

	G. Pedido de Ingresso aos Autos, de Informações/Vistas/Cópias, e de Sustentação Oral

	Há pedido de ingresso aos autos?
	Não

	Há pedido de informações/vistas/cópia do processo?
	Não

	Há pedido de sustentação oral?
	Não

	H. Processos Conexos e Apensos

	Há processos conexos noticiando possíveis irregularidades na contratação ora em análise?
	Não

	I. Proposta de Encaminhamento

	51.	Em virtude do exposto, propõe-se:
51.1.	indeferir o pedido de concessão de medida cautelar formulado pelo representante;
51.2.	realizar a oitiva do BB Tecnologia e Serviços S.A., com amparo no art. 250, V, do Regimento Interno/TCU, para que, no prazo de quinze dias, se pronuncie quanto aos seguintes pontos relativos ao Licitação Eletrônica 37-2020-07-01:
	a) realização de pesquisa de preços para elaboração de orçamento estimativo com base em orçamentos realizados com apenas três fornecedores, sem a devida justificativa, o que contraria a jurisprudência do TCU, a exemplo dos Acórdão 2170/2007-TCU-Plenário, 2.637/2015-TCU-Plenário, 2.746/2015-TCU-Plenário, 79/2018-TCU-2ª Câmara, 7.252/2020-TCU-2ª Câmara, 11.131/2020-TCU-2ª Câmara, 1.620/2018-TCU-Plenário e 143/2019-TCU-Plenário;
	b) demais informações que julgar necessárias; e
	c) designação formal de interlocutor que conheça da matéria para dirimir eventuais dúvidas, informando nome, função/cargo, e-mail e telefone de contato.
51.3.	diligenciar o BB Tecnologia e Serviços S.A., com fundamento nos artigos 157 e 187 do Regimento Interno/TCU, para que, no prazo de quinze dias, informe, encaminhando documentos comprobatórios: 
a) encaminhar a este Tribunal os estudos preliminares (de mercado e de viabilidade técnica) que embasaram a restrição inserta no edital, por força dos quais restou vedada a adição de hardware/appliance à solução escolhida, devendo as decisões serem baseadas em critérios objetivos, com base em memórias de cálculo e demonstrações concretas das variações totais dos custos e produtividade;
b) quanto aos possíveis custos adicionais referentes aos itens do lote 2, em que também não houve aceitação de solução com equipamento adicional, caso os estudos preliminares não tenham sido elaborados, não contenham essas informações ou não o façam de maneira objetiva, com argumentações calcadas em estudos comparativos de variação de custos, produtividade, resultados esperados e memórias de cálculo, apresente os custos totais de ambas as soluções, com e sem hardware/appliance (a exemplo da proposta do representante e da vencedora do certame) , incluindo custos administrativos, de manutenção e reparos e eventuais diferenças de produtividade e resultados que justifiquem a exigência, tendo em vista os efeitos dessa restrição nos preços finais obtidos e a aparente adequação técnica de ambas as soluções ofertadas;
	c) se algum contrato decorrente da ata de registro de preços da Licitação Eletrônica 37-2020-07-01 foi celebrado e, em caso afirmativo, em que estágio de execução se encontra;
	d) encaminhe, caso exista, normativo do BB Tecnologia e Serviços S.A. que trate dos procedimentos a serem adotados para a pesquisa de mercado e definição de orçamento tratadas no art. 43 do Regulamento de Licitações e Contratos do BBTS (peça 144) . 
	e) encaminhe, caso exista, normativo que trate dos procedimentos relacionados ao planejamento das licitações; 
	f) para a informação classificada na origem com restrição de acesso, considerando os documentos juntados pelo BBTS como sigilosos às peças 101 a 142, encaminhe os seguintes elementos, consoante a Lei de Acesso à Informação (Lei nº 12.527, de 18 de novembro de 2011) , caso contrário será considerada de acesso público pelo Tribunal: 
	f.1) indicação objetiva da hipótese de restrição de acesso: informação imprescindível à segurança da sociedade ou do Estado; informação com sigilo atribuído por legislação específica; informação pessoal relativa à intimidade, vida privada, honra e imagem; 
	f.2) na hipótese de informação imprescindível à segurança da sociedade ou do Estado, indicar: 
	f.2.1) o grau de sigilo da classificação (reservado, secreto ou ultrassecreto) ; 
	f.2.2) o fundamento legal da classificação;
	f.2.3) o prazo de restrição de acesso ou o evento que defina o termo final; 
	f.2.4) o assunto sobre o qual versa a informação;
	f.3) na hipótese de informação com sigilo atribuído por legislação específica, indicar o fundamento legal da classificação; 
	f.4) na hipótese de informação pessoal relativa à intimidade, vida privada, honra e imagem, indicar o prazo de restrição de acesso e a pessoa a que se refere; 
	f.5) indicação do nome do responsável pela classificação; e
	g) demais informações que julgar necessárias; 
51.4.	encaminhar cópia da presente instrução ao BB Tecnologia e Serviços S.A., de maneira a embasar as respostas à oitiva;
51.5.	comunicar ao representante a decisão que vier a ser prolatada.

5.	Acatei a proposta da Selog por meio do despacho de peça 146.
6.	Realizadas todas essas medidas saneadoras, a Selog pronunciou-se no mérito, nos seguintes termos, com as supressões cabíveis (peça 191) :
	7.	Considerando ser esta a quarta instrução desenvolvida nos autos do processo, faz-se necessário apresentar breve síntese do que já foi tratado e examinado até o presente momento, de modo a que se possa chegar a bom termo quanto às conclusões e à proposta de encaminhamento constantes desta instrução:
Tabela 1 - Oitivas (O) ou Oitivas Prévias (OP) 
	Peça e Página da medida proposta
	Objeto da Oitiva ou Oitiva Prévia 
	Análise -
Peça e Página
	Conclusão da análise
	Proposta fruto da conclusão
	Observação

	53, 
p. 7 (OP) 
	Aceitação da proposta de maior preço da Arcade em que pese possuísse appliance, tal qual a da L8, cujo preço proposto era menor.
	97, p. 8
	Improcedência da alegação do representante, haja vista que a solução técnica da vencedora não possui appliance e que, objetivamente, a UJ não descumpriu qualquer das regras do edital.
	De todo modo, visto que o preço da representante (L8) é mais baixo, requerer da UJ o resultado dos estudos preliminares (de mercado e de viabilidade técnica) que embasaram a restrição inserta no edital OU apresente os custos totais de ambas as soluções, com e sem hardware/appliance
	A proposta ao lado descrita foi feita na forma de diligência e, assim, se encontra na tabela 2, a seguir (Tabela de Diligências) 

	53, 
p. 7 (OP) 
	Ausência de resposta diretamente relacionada ao questionamento da L8 no recurso administrativo
	97, 
p. 9
	Procedente a alegação, visto haver se configurado na prática o fato representado.
	Dar ciência à UJ sobre tal falha, quando da decisão de mérito deste processo.
	
	144,
p. 17
 (O) 
	Realização de pesquisa de preços para elaboração de orçamento estimativo com base em orçamentos realizados com apenas três fornecedores, sem a devida justificativa.
	A análise desta oitiva está sendo desenvolvida nesta instrução.

Tabela 2 - Diligências
	Peça da medida proposta
	Objeto da Diligência Proposta
	Análise - Peça e Página
	Conclusão da análise
	  Proposta fruto da conclusão

	53
	Parecer técnico que embasou a avaliação e aceitação da proposta da empresa Arcade Tecnologia para o lote 1 do certame
	97, p. 9
	A diligência foi atendida. As peças 76 a 79 dos autos contêm pareceres técnicos acerca dos requisitos de qualificação da empresa vencedora Arcade Tecnologia, cujos conteúdos atestam ausência de irregularidade em sua proposta.
	Sem proposta adicional

	53
	A fase em que está a contratação dos itens licitados, encaminhando os documentos comprobatórios
	97, 
p. 9
	Constatou-se a assinatura da ARP e a pendência de assinatura do correspondente contrato.
Presença do perigo da demora, ante à possível iminência de assinatura do contrato.
	Sem proposta adicional

	53
	Informar quanto à essencialidade do objeto da contratação para o órgão gerenciador e para os participantes e, ainda, se há cobertura contratual do serviço objeto do certame 
	97, 
p. 9
	A UJ não logrou prestar a informação solicitada, não havendo como avaliar o pressuposto de perigo da demora reverso. 
	Reiteração da diligência e adiar a análise da concessão de medida cautelar.

	97
	Informar, de forma assertiva e objetiva, quanto à essencialidade do objeto da contratação, elencando as consequências práticas ante eventual suspensão da contratação.
	144, 
p. 9
	As informações foram devidamente prestadas pela UJ, de cuja análise se concluiu pela configuração do perigo da demora reverso.
	Indeferir a medida cautelar. 

	97
	Encaminhar a este Tribunal os estudos preliminares (de mercado e de viabilidade técnica)  que embasaram a restrição inserta no edital OU apresente os custos totais de ambas as soluções, com e sem hardware/appliance.
	144
p. 12-16
	a) o estudo de mercado não resultou em cesta de preços, pois realizado com apenas três fornecedores, com afronta à jurisprudência do TCU; 
b) o estudo não contemplou a possibilidade de solução com appliance;
c) não houve estudos comparativos das soluções;
d) em novo achado, esta unidade técnica constatou ter havido a mesma restrição no Lote 2 (p. 15, item 43) 
d) esta unidade técnica detectou que documentos foram juntados como sigilosos pela UJ, à margem das devidas justificativas. 
	a) oitiva da UJ sobre a formação de preço com apenas três fornecedores;
b) diligência requerendo:
   b.1) se já foi firmado o contrato;
   b.2) normativo do BBTS, caso exista, que trate dos procedimentos a serem adotados para a pesquisa de mercado e definição do orçamento;
   b.3) normativo que trate dos procedimentos relacionados ao planejamento das licitações, bem como os estudos técnicos preliminares que deram suporte à contratação ora em análise;
   b.4) manifestação quanto aos custos adicionais referentes aos itens do lote 2, em que também não houve aceitação de solução com equipamento adicional; e
   b.5) apresente justificativas para o sigilo aposto a documentos anexados ao processo.

	144
	Informar se já foi firmado o contrato
	A análise destas diligências está sendo desenvolvida nesta instrução.

	144
	Apresentar normativo do BBTS, caso exista, que trate dos procedimentos a serem adotados para a pesquisa de mercado e definição do orçamento;
	
	144
	Apresentar normativo que trate dos procedimentos relacionados ao planejamento das licitações, bem como os estudos técnicos preliminares que deram suporte à contratação ora em análise
	
	144
	Manifestar-se quanto aos custos adicionais referentes aos itens do lote 2, em que também não houve aceitação de solução com equipamento adicional
	
	144
	Apresentar justificativas para o sigilo aposto a documentos anexados ao processo.
	
8.	Promovidas a oitiva e a diligência quanto às questões levantadas por esta Unidade Técnica, passa-se a analisar as respostas apresentadas, conforme transcrição/contextualização a seguir.

	C. Histórico de Comunicações

	Despacho do Relator
	146
	20/7/2021

	Ofícios Encaminhados pelo TCU

	À entidade
	Ofício 40066/2021-TCU/Seproc, de 21/7/2021 (peça 147) 
Ofício 40068/2021-TCU/Seproc, de 21/7/2021 (peça 148) 
Ofício 40689/2021-TCU/Seproc, de 24/7/2021 (peça 149) 
Ofício 40690/2021-TCU/Seproc, de 24/7/2021 (peça 150) 

	D. Principais Documentos Apresentados em Resposta à Oitiva

	Pela Unidade Jurisdicionada

	Manifestação da UJ (peça 155) 
Anexos (peças 156-188) 

	E. Exame Técnico

	RESPOSTA À OITIVA:
9.	Desenvolve-se, adiante, a análise da manifestação apresentada em atendimento à oitiva realizada junto à UJ, nos termos da instrução de peça 144.
Item 1: 	realização de pesquisa de preços para elaboração de orçamento estimativo com base em orçamentos realizados com apenas três fornecedores, sem a devida justificativa, o que contraria a jurisprudência do TCU, a exemplo dos Acórdão 2170/2007-TCU-Plenário, 2.637/2015-TCU-Plenário, 2.746/2015-TCU-Plenário, 79/2018-TCU-2ª Câmara, 7.252/2020-TCU-2ª Câmara, 11.131/2020-TCU-2ª Câmara, 1.620/2018-TCU-Plenário e 143/2019-TCU-Plenário.
Contextualização:
10.	Esta unidade técnica observou que a pesquisa de preço realizada pelo BBTS com vistas à definição do preço estimativo do pregão não atendeu à jurisprudência deste Tribunal, segundo a qual a pesquisa de preços para elaboração do orçamento estimativo de licitação promovida por empresa estatal não deve se restringir a cotações realizadas junto a potenciais fornecedores, devendo ser utilizadas outras fontes como parâmetro (peça 144, p. 14) .
11.	Contudo, de modo diverso ao que estabelece a jurisprudência do TCU, o BBTS optou por limitar a pesquisa de preços a três fornecedores, sem uso de outras fontes de consultas e sem formar uma cesta de preços.
12.	Como precedentes que corroboram a jurisprudência acima mencionada, tem-se os seguintes exemplos: Acórdão 7252/2020-TCU-Segunda Câmara - relatora Ministra Ana Arraes, 11.131/2020-TCU-2ª Câmara - relator Ministro Aroldo Cedraz, 143/2019-TCU-Plenário - relator Ministro Augusto Sherman, 1.620/2018-TCU-Plenário - relator Ministro José Múcio Monteiro, 79/2018-TCU-2ª Câmara - relatora Ministra Ana Arraes, 2.637/2015-TCU-Plenário - relator Ministro Bruno Dantas, 2.746/2015-TCU-Plenário - relator Ministro Augusto Sherman e 2.170/2007-TCU-Plenário - relator Ministro Ubiratan Aguiar.
Manifestação da Unidade Jurisdicionada sobre os indícios de irregularidades:
13.	A UJ assim se manifestou acerca do indício de irregularidade em exame (peça 155, p. 24-26) :
35. Excelência, vale ressaltar que entre a fase inicial do projeto até a fase final, foram consultadas 9 (nove) empresas, das quais apenas 4 responderam a fase final do projeto, sendo que 1 (uma) respondeu após a publicação do edital, conforme tabela a seguir e documentação anexa:
 (...) 
	Doc 
	Empresa 
	Tipo 
	Status 
	Data Resposta 

	Doc 1 
	Sustentare 
	Atualização 
	Respondeu 
	26/06/2020 

	Doc 2 
	SegurPro 
	Atualização 
	Respondeu 
	27/06/2020 

	Doc 3 
	Grupo Brako 
	Atualização 
	Respondeu 
	26/06/2020 

	Doc 4 
	Grupo Orieon 
	Atualização 
	Não respondeu 
	24/06/2020 

	Doc 5 
	Via Satelite 
	Atualização 
	Respondeu-fora do prazo 
	03/07/2020 

	Doc 6 
	Telemática 
	Pedido inicial 
	Não respondeu 
	- 

	Doc 7 
	WDC 
	Pedido inicial 
	Não respondeu 
	- 

	Doc 8 
	Grupo Aeronet 
	Pedido inicial 
	Respondeu 
	20/05/2020 

	Doc 9 
	Arcade 
	Pedido inicial 
	Não respondeu 
	- 

 (...) 
36. Com relação a utilização do portal de preços do ComprasNet.gov.br, a opção por realizar a pesquisa de preço através de potenciais fornecedores, justificou-se pela especificidade da solução demandada pela BBTS, o que restringe a possibilidade de uma contratação anterior por outro ente público nos mesmos moldes de contratação conduzida por esta Companhia.
37. Eventual utilização do portal ComprasNet.gov.br demandaria, então, a necessidade de a BBTS fazer diversas consultas de preços fracionadas para no final montar um escopo que atenderia totalmente a necessidade da BBTS, o que além de espelhar ineficiência, contraria o princípio da eficiência, esculpido no artigo 37, caput, da CRFB/88.
38. Por essas razões, optou-se por fazer a consulta de preço aos potenciais fornecedores da solução, relembre-se, 09 (nove) , conforme requisitos funcionais e não funcionais do edital da BBTS.
39. D. Min. Relator, não há que se falar em inobservância a jurisprudência desta Corte de Contas Federal, uma vez que foi realizada pesquisa e obtenção de valores encaminhados, não apenas por 03 (três) empresas do ramo, mas, sim, anote-se, por 09 (nove) empresas!
40. Por bom alvitre, cabe relembrar que mesmo sendo diversas as metodologias a serem empregadas pela Administração para a realização da pesquisa de preços, relembro, que esta Corte, recomendou, conforme Acórdão 1861-19/08-1, sessão: 11/06/08 Grupo: I Classe: VI, de relatoria do Ministro AUGUSTO NARDES a pesquisa junto ao mercado com pelo menos 3 (três) empresas distintas do ramo licitado, o que foi mais que observado no caso concreto, in verbis:
 (...) 
9.2. determinar à Coordenação-Geral de Recursos Logísticos do Ministério do Planejamento, Orçamento e Gestão - CGLOG/MP que:
9.2.3. quando da elaboração do orçamento-base da licitação, realize ampla pesquisa de mercado para a formação dos preços orçados, utilizando-se de fontes oficiais ou de orçamentos emitidos por, no mínimo, três fornecedores, quando houver, a qual deverá necessariamente estar documentada no processo licitatório, previamente à publicação do edital, de forma a atender aos princípios da impessoalidade, da publicidade e da vinculação ao instrumento convocatório; (...) (Grifamos) 
41. Min. Relator, corrobora o entendimento supra, qual seja, que não há que se falar em inobservância a jurisprudência desta Corte de Contas Federal, uma vez que foi realizada pesquisa e obtenção de valores encaminhados, não apenas por 03 (três) empresas do ramo, mas, sim, anote-se por 04 (quatro) empresas -, a Portaria-TCU nº 318/2008, constante do MANUAL DE COMPRAS DIRETAS DO TCU:
 (...) 
 (...) 
42. D. Ministro, resta consignado no MANUAL DE COMPRAS DIRETAS DO TCU, citado e anexo que "A par das características técnicas mínimas, o setor responsável pelo termo de referência deve se realizar ampla pesquisa de preços, de forma detalhada, considerando, inclusive, preços praticados em outros entes da Administração. Essa estimativa constituirá o principal critério para escolha da proposta mais vantajosa para a Administração. Em outros termos, ainda que o gestor não seja capaz de alcançar o "menor preço possível" Adota-se, no TCU, o mínimo de 3 (três) propostas para que a estimativa seja considerada válida. Dessas, admite-se a utilização de propostas de preços obtidas em lojas virtuais na Internet, bem como propostas obtidas por consulta pessoal à loja física ou por telefone. A Portaria-TCU n.º 318/2008 aponta o principal método de elaboração da estimativa de preços: (...) " (Grifamos) 
43. Não bastasse, consta do referido MANUAL DE COMPRAS DIRETAS DO TCU, que esse Tribunal de Contas Federal, recomenda e, não anote-se, determina, a consulta aos preços praticados em licitações realizadas em outros órgãos da Administração Pública, contratações pretéritas realizadas pelo próprio TCU ou, ainda ao Sistema de Preços Praticados - SISPP e ao Sistema de Registro de Preços - SISRP, podendo ambos serem acessados por meio do Portal Comprasnet, o portal de compras do Governo Federal, in verbis:
 (...) 
"Portanto, recomenda-se a consulta aos preços praticados em licitações realizadas em outros órgãos da Administração Pública ou até mesmo em contratações pretéritas realizadas pelo próprio TCU. A consulta a dados de licitações de outros órgãos da comunidade do SIASG poderá ser feita mediante consulta ao Sistema de Preços Praticados - SISPP e ao Sistema de Registro de Preços - SISRP, podendo ambos serem acessados por meio do Portal Comprasnet, o portal de compras do Governo Federal."
 (...) (Grifamos) 
44. O mesmo entendimento é vislumbrado nos Acórdãos nº 1547/2007. 7821/2010, desta d. Corte de Contas federal. Ademais, foi noticiado no Informativo de Jurisprudência sobre Licitações e Contratos nº 44 do deste Tribunal de Contas da União, decisão do plenário, na qual foi determinado que, mesmo sem constar do regulamento das entidades integrantes do chamado "Sistema S" (Dispensa e Inexigibilidade) , estas devem proceder à pesquisa de preços, bem como, apresentar no mínimo 3 (três) orçamentos dos fornecedores, da mesma forma que a Administração Pública, in verbis:
 (...) 
"ACORDAM os Ministros do Tribunal de Contas da União, reunidos em sessão do Plenário, ante as razões expostas pelo Relator, em: (...) 9.1.2. proceda, quando da realização de licitação, à consulta de preços correntes no mercado, ou fixados por órgão oficial competente ou, ainda, constantes do sistema de registro de preços, em cumprimento ao disposto art. 43, inc. IV, da Lei 8.666/93, consubstanciando a pesquisa no mercado em, pelo menos, três orçamentos de fornecedores distintos, os quais devem ser anexados ao procedimento licitatório;" 
 (...) (Grifamos) 
45. Dessa feita, douto Ministro Relator, deve ser JULGADA TOTALMENTE IMPROCEDENTE A PRESENTE REPRESENTAÇÃO e, em ato contínuo, ser a mesma arquivada definitivamente, com fulcro no Regimento Interno desta E. Corte de Contas, diante de todo o exposto e do quanto consta nos presentes autos, sob pena de afronta aos artigos 1º e 170, caput, da CRFB/88, assim como por não haver qualquer inobservância à jurisprudência desta d. Corte de Contas Federal, vez que realizada pesquisa de preços com fornecedores distintos, ou seja, 9 (nove) , assim como justificada o modelo de cotação adotado e, ainda, por restar claro que a pesquisa em bancos de preços trata-se de uma faculdade, face a uma recomendação e, não, anote-se, de determinação, assim como por ser mais uma possibilidade posta ao administrador, irradie-se o "ou", como exarado nos acórdãos acima citados e constantes do MANUAL DE COMPRAS DIRETAS DO TCU.
Análise:
14.	Para fins de análise da presente matéria, cumpre que se reproduza, adiante, a redação constante de um dos precedentes invocados, acima, para fundamentar o indício de irregularidade que ora se examina. A escolha do precedente recaiu sobre o Acórdão 143/2019-TCU-Plenário, de relatoria do Min. Augusto Sherman, porque bem resume o critério de formação de preço de que ora se trata:
1.6.1. dar ciência à Eletrobrás Termonuclear S.A., com fundamento no art. 7º da Resolução - TCU 265/2014, sobre as seguintes impropriedades/falhas, identificadas no Pregão Eletrônico 369/2017, para que sejam adotadas medidas internas com vistas à prevenção de outras ocorrências semelhantes:
1.6.1.1. a pesquisa de preços para elaboração do orçamento estimativo da licitação não deve se restringir a cotações junto a fornecedores, devendo ser utilizadas outras fontes como parâmetro, a exemplo de contratações públicas similares, sistemas referenciais de preços disponíveis, pesquisas na internet em sítios especializados e contratos anteriores do próprio órgão, devidamente ajustados por índices aplicáveis (Acórdão 1548/2018-TCU-Plenário, relator Ministro Augusto Nardes, 718/2018-Plenário, relator Ministro-substituto André de Carvalho e 2.787/2017-Plenário, relator Ministro-substituto Augusto Sherman) ;
15.	A UJ alega haverem sido consultadas nove empresas, das quais quatro teriam respondido à consulta, sendo que uma dessas quatro apresentou resposta apenas em momento posterior à publicação do edital. A UJ afirma que nove empresas foram consultadas e que o número de empresas que efetivamente responderam se restringe a três, visto que foi essa a quantidade de empresas que, de fato, tiveram seus orçamentos avaliados pela UJ.
16.	Alega não haver utilizado o portal Comprasnet, tendo em vista a especificidade da solução demandada, que exigiria a realização de diversas consultas em separado, para cada um dos itens do conjunto da solução e implicaria ineficiência dos resultados da pesquisa. Todavia, não apresenta qualquer documento ou resultado de pesquisa que demonstre a inviabilidade de consulta de preços por outros meios. Não se está a exigir da UJ a apresentação de "prova diabólica" (prova impossível ou excessivamente difícil de ser produzida) . O que se requereu em oitiva é que, de alguma forma, a UJ comprovasse nos autos a procedência do que ora alega, a exemplo da consulta pelo insumo principal (equipamento) e posterior avaliação quanto à aderência dos resultados obtidos, avaliadas as especificidades dos casos concretos retornados pela pesquisa ou, ainda, a demonstração, pela impressão de telas, das tentativas de consulta infrutíferas.
17.	Cita a UJ o Acórdão 1861/2008-TCU-Primeira Câmara, de relatoria do Min. Augusto Nardes, segundo o qual a orçamentação seria legítima quando baseada em pesquisa de preços junto a um mínimo de três fornecedores:
9.2.3. quando da elaboração do orçamento-base da licitação, realize ampla pesquisa de mercado para a formação dos preços orçados, utilizando-se de fontes oficiais ou de orçamentos emitidos por, no mínimo, três fornecedores, quando houver, a qual deverá necessariamente estar documentada no processo licitatório, previamente à publicação do edital, de forma a atender aos princípios da impessoalidade, da publicidade e da vinculação ao instrumento convocatório;
18.	Não procede, contudo, tal alegação, pois, além de aquele precedente já haver sido prolatado há treze anos e a jurisprudência já haver evoluído desde então, o contexto fático em que se identificou a irregularidade leva à conclusão de que se trata de situação que extrapola o alegado mínimo de três levantamentos junto a fornecedores, como se pode observar dos termos da instrução que embasou a decisão e que foi integralmente acolhida pelo Ministro-Relator, conforme se pode observar a seguir (grifos ausentes no original) : 
Transcrevo, de início, a instrução de fls. 398/408, exarada no âmbito da Secretaria de Fiscalização de Tecnologia da Informação, que contou com a anuência do diretor e do titular daquela unidade, com ressalva aos ajustes de forma que considero pertinentes:
 (...) 
Observa-se ainda que não houve qualquer pesquisa a preços efetivamente praticados no âmbito da Administração Pública. Para a formação de preços na fase interna de um processo licitatório, deve-se dar preferência a valores efetivamente praticados no mercado, prioritariamente pela pesquisa em preços praticados pela Administração Pública em processos licitatórios de ampla competição, como, por exemplo, pregões e registro de preços, conforme dispositivo da Lei nº 8.666/1993.
 (...) 
7. Manifesto-me de acordo com o encaminhamento sugerido pela 5ª Secex, cujos fundamentos incorporo a estas razões de decidir, sem prejuízo de aduzir as seguintes considerações.
19.	Outrossim, ao fundar sua conduta no Manual de Compras Diretas do TCU, conforme se observa, acima, de sua resposta à oitiva, a UJ equivoca-se quanto à interpretação do dispositivo ali citado (art. 8º da Portaria - TCU 318/2008) . Ocorre que referido manual se refere, exclusivamente, a situações de aquisição direta de bens e produtos, não se podendo aplicá-lo a aquisições efetuadas mediante licitação. 
20.	Ademais, o supracitado artigo, ainda que pudesse ser aplicado, impõe como regra a "extração de dados do SIASG, por meio de consulta eletrônica às licitações dos últimos 12 meses" e apenas excepcionalmente admite "estimativas de preço baseadas em orçamentos apresentados por potenciais fornecedores (...) obtidas pela média de no mínimo três cotações de preço".
21.	Portanto, citado dispositivo não se coaduna ao caso em tela, sendo despiciendo para o fim a que se propôs.
22.	Em sua manifestação, a UJ menciona, ainda, entendimento a que esta Corte chegou no Acórdão 1547/2007-TCU-Plenário (Relator Min. Augusto Sherman) e em outras decisões, aí incluídas decisão tomada em processo que tratou do Sistema "S", todas no mesmo sentido, de admitir a formação de preço com base em apenas três orçamentos obtidos junto a fornecedores. 
23.	Os precedentes invocados pela UJ, no entanto, não se aplicam ao processo em análise, haja vista se mostrarem desatualizados, por já serem muito antigos, tendo a jurisprudência evoluído para recomendação de adoção de cesta de preços aceitáveis, adotando-se preços públicos como referência sempre que possível, ou senão incompatíveis com o regime jurídico que rege as licitações desenvolvidas no âmbito das empresas públicas, a exemplo dos acórdãos relacionados ao Sistema "S", cujas normas licitatórias possuem fonte própria, a saber os regulamentos próprios de cada uma das entidades que compõem aquele sistema.
24.	Portanto, conclui-se que os esclarecimentos e informações prestados pela UJ em relação ao indício de irregularidade acima analisado não merecem o acolhimento deste Tribunal, devendo-se dar ciência à UJ sobre a irregularidade praticada, de modo a evitar que venha a ser novamente praticada.
RESPOSTAS À DILIGÊNCIA:
25.	Desenvolve-se, adiante, a análise dos esclarecimentos e documentos apresentados em atendimento à diligência realizada junto à UJ, nos termos da instrução de peça 144.
Item 1: encaminhar a este Tribunal os estudos preliminares (de mercado e de viabilidade técnica) que embasaram a restrição inserta no edital, por força dos quais restou vedada a adição de hardware/appliance à solução escolhida, devendo as decisões serem baseadas em critérios objetivos, com base em memórias de cálculo e demonstrações concretas das variações totais dos custos e produtividade;
Contextualização:
26.	Em etapa anterior, a UJ foi ouvida em oitiva prévia para esclarecer fato alegado pelo representante, de tê-la desclassificado por haver apresentado hardware/appliance adicional para atendimento dos requisitos funcionais da Solução Câmera Termográfica e, pelo mesmo motivo, não haver desclassificado a vencedora, uma vez que esta, supostamente, também teria apresentado hardware/appliance adicional para atendimento dos requisitos funcionais da Solução Câmera Termográfica. 
27.	Por ocasião de análise procedida em instrução anterior (peça 97) , chegou-se à conclusão de que os esclarecimentos apresentados para o indício de irregularidade acima descrito poderiam ser acolhidos quanto à adequada vinculação de sua conduta aos termos do instrumento convocatório, mas que seria, ainda, necessário que a UJ se pronunciasse nos autos acerca da economicidade de sua opção pela ausência de appliance adicional. Promoveu-se, destarte, a diligência da UJ (peça 97) para que encaminhasse a este Tribunal os estudos preliminares (de mercado e de viabilidade técnica) que embasaram a restrição inserta no edital, por força dos quais restou vedada a adição de hardware/appliance à solução escolhida ou, senão, apresentasse os custos totais de ambas as soluções, com e sem hardware/appliance.
28.	O resultado do exame da resposta da UJ à oitiva consta da instrução anterior à presente (peça 144) . Como conclusão do exame procedido, chegou-se às seguintes conclusões, em síntese:
a) o estudo de mercado não resultou em cesta de preços, pois realizado com apenas três fornecedores, com afronta à jurisprudência do TCU; 
b) o estudo de mercado não contemplou a possibilidade de solução com appliance;
c) não houve estudos comparativos das soluções em questão; 
d) em novo achado, esta unidade técnica constatou ter havido a mesma restrição em relação ao Lote 2 (p. 15, item 43) ; e
e) esta unidade técnica observou que documentos foram juntados como sigilosos pela UJ, à margem das devidas justificativas.
29.	Ante a ausência de uma resposta precisa por parte da UJ, a diligência foi reiterada na instrução de peça 144. 
Manifestação da Unidade Jurisdicionada:
30.	Em resposta a este item de diligência, a UJ afirmou, tão somente, o que segue (peça 155, p. 28 - grifos originais retirados) :
46. Na pesquisa de mercado realizada para definição do preço do pregão, obtivemos respostas de fornecedores com apresentação da solução sem a utilização de appliance. Nesta linha, não foi seguida realização de estudo específico para comparação de custos da solução com e sem appliance.
31.	Ademais, anexou as três propostas de fornecedores, na forma de tabelas de itens e preços (peça 155, p. 28-31) .
Análise:
32.	Considerando que a UJ não apresentou as informações e documentos solicitados em relação a este item de diligência, não há como esta unidade técnica proceder a qualquer análise. Contudo, no ponto de diligência seguinte, que trata dos possíveis custos adicionais referentes aos itens do lote 2, a UJ prestou esclarecimentos também sobre o lote 1. Diante disso, será a seguir examinado se tais esclarecimentos são capazes de suprir a carência de informações em relação ao presente item.
Item 2: encaminhar a este Tribunal documentos comprobatórios quanto aos possíveis custos adicionais referentes aos itens do lote 2, em que também não houve aceitação de solução com equipamento adicional, caso os estudos preliminares não tenham sido elaborados, não contenham essas informações ou não o façam de maneira objetiva, com argumentações calcadas em estudos comparativos de variação de custos, produtividade, resultados esperados e memórias de cálculo, apresente os custos totais de ambas as soluções, com e sem hardware/appliance (a exemplo da proposta do representante e da vencedora do certame) , incluindo custos administrativos, de manutenção e reparos e eventuais diferenças de produtividade e resultados que justifiquem a exigência, tendo em vista os efeitos dessa restrição nos preços finais obtidos e a aparente adequação técnica de ambas as soluções ofertadas;
Contextualização:
33.	A contextualização pode ser extraída da instrução da página 15 da peça 144 dos autos, que dispõe sobre o surgimento deste item de diligência (grifou-se) :
Conforme a ata do certame (peça 51, p. 18) , o motivo da desclassificação da empresa L8 Group no lote 1 foi: "Fornecedor desclassificado por não atender ao item 2.4.15, do Anexo I do edital.". No lote 2 o motivo foi: "Fornecedor desclassificado por não atender aos itens: 2.6.6 alíneas a e p; 2.14 e 2.15; 2.6.10 alínea i do Anexo I do edital."
Quando se observa a resposta ao recurso interposto pelo BBTS (peça 34, p. 4 e 7) , para o item 2.6.10 retromencionado, que levou a desclassificação do representante no lote 2, também não foi aceita solução que implicaria em hardware adicional devido a possíveis custos não previstos com aquisição de peças sobressalentes e assistência técnica para os adaptadores.
As informações apresentadas na diligência que ora se analisa não tratam dos possíveis custos adicionais relacionados a esses itens de desclassificação para o lote 2. Assim, não se mostram suficientes a demonstrar a vantajosidade da solução tecnológica escolhida, pois não foram apresentados estudos preliminares ou, de forma alternativa, comparativo completo com os custos totais de ambas as soluções, o que pode ter afrontado o art. 31 da Lei 13.303/2016, que prevê que as licitações devem assegurar a seleção da proposta mais vantajosa, devendo observar os princípios da eficiência e da economicidade.
Nesse sentido, propõe-se, considerando também as demais questões a serem saneadas, reiterar a diligência ao BBTS quanto a esse ponto para que se manifeste quanto aos custos adicionais referentes também aos itens do lote 2, em que também não houve aceitação de solução com equipamento adicional.
Manifestação da Unidade Jurisdicionada:
34.	Alega (peça 155, p. 33-36) que a diferença de valor das propostas para o lote 1 foi favorável à UJ, tendo em vista que o preço cobrado pela vencedora (Arcade) foi R$ 655.948,15 mais baixo. Se a representante fosse a vencedora e a UJ tivesse de arcar com os custos extras provocados pelo appliance adicional que integra sua solução, a diferença de valor se elevaria em mais R$ 234.331,78, que somada à diferença principal montaria R$ 890.279,93 (peça 155, p. 32) . Os custos extras provocados pelo appliance adicional se referem à capacitação de pessoal, à instalação, configuração e manutenção dos equipamentos, à substituição de peças sobressalentes de manutenção e ao custo de periféricos, conforme tabela à peça 155, p. 33.
35.	Esclarece que, além de mais baixa, a proposta vencedora do lote 1, da empresa Arcade, possui todos os requisitos necessários para aplicação da solução requerida.
36.	A representante foi alertada em vários momentos que ela não poderia participar do pregão com uma solução que apresentasse hardware adicional, tendo em vista que essa não era a solução almejada pelo ente contratante. O item 2.4.15 do edital era claro: "Não será permitido o fornecimento de appliance para funcionamento da solução especificada no item 2.4.15". Nada obstante a proibição regimental, a representante não relutou em ingressar na disputa (peça 155, p. 38) .
37.	A UJ é empresa estatal, regida pela Lei 13.303/2016, e orientou corretamente seu procedimento licitatório com base no que dispõe o caput do art. 31 daquela lei. Respondeu a todas as impugnações ao edital e a todos os recursos, além de pautar a sessão com base nas regras editalícias. Ademais, é empresa dotada de discricionariedade quanto ao poder que lhe é conferido pela legislação para especificar as características dos objetos licitados que mais bem lhe atendam, em conformidade com suas necessidades, não cabendo a particulares a sub-rogarem nesse mister (peça 155, p. 44-45) .
38.	As indagações formuladas a este Tribunal seriam resultado de mero inconformismo do representante, visto que não são dotadas da devida comprovação de suas respectivas ocorrências (peça 155, p. 49-51) . Defende que seu inconformismo não autoriza a contestação que ora faz às regras postas no edital, visto que se operou a preclusão de sua impugnação, que deixou de ser feita "até 5 (cinco) dias úteis antes da data fixada para abertura da sessão pública", segundo o que restou estabelecido no item "4" do instrumento convocatório (peça 86, p. 6) .
39.	Corrobora a ausência de irregularidade o considerável nível de concorrência caracterizado pela participação de oito participantes no Lote 1 e de nove participantes no Lote 2. Isso confirma que os requisitos do Lote 2 bem como daqueles relativos ao Lote 1 estavam claros o suficiente para incentivar a participação de tantas empresas no certame (peça 155, p. 54-55) .
40.	Afirma que os requisitos especificados pela UJ, para a solução técnica por ela desejada para ambos os lotes atenderam precisamente seus objetivos, bem como puderam ser atendidos pelo mercado, por diversas empresas, motivo pelo qual não há que se falar em suspensão ou cancelamento da licitação nem mesmo desclassificação da empresa arrematante.
41.	Reprisou as diferenças técnicas entre a proposta da arrematante, Arcade, e a solução da representante, L8 Group, concluindo, também mais uma vez, ser a proposta da arrematante a que melhor atende a contratante (peça 155, p. 57) . 
Análise:
42.	As informações fornecidas pela UJ, acima sintetizadas, mais uma vez não têm o condão de responder objetivamente à indagação que lhe foi encaminhada por esta unidade técnica em sede de diligência.
43.	Tais informações não fornecem os estudos que deveriam ter sido realizados ainda na fase interna do certame, em momento em que essas e outras considerações deveriam ter sido feitas. A única informação mais próxima do que fora questionado neste item de diligência se refere à comparação de custos entre as propostas de ambos os licitantes (Arcade e L8 Group) , relativamente aos lotes 1 e 2. Todavia, esta comparação já havia sido antes apresentada nos autos pela UJ (peça 102) , na oportunidade em que respondeu a oitiva resultante da instrução de peça 97. Portanto, não se trata de comprovação nova a merecer novo exame por parte desta unidade técnica.
44.	O que se percebe, a partir das respostas que vêm sendo prestadas pela UJ em suas mais recentes manifestações (peças 101 e 155) , é que não houve, de fato, estudo preliminar com a finalidade de elaborar o orçamento de custos na forma de cesta de preços, nem teve o intuito de examinar a possibilidade de aceitação de soluções técnicas dotadas de appliance (hardware adicional) , tanto em relação aos itens do Lote 1 quanto aos itens do Lote 2. 
45.	Ademais, também não foi realizado estudo comparativo entre ambas as soluções possíveis. Resta claro para esta unidade técnica que a única medida de caráter preliminar adotada pela UJ foi o levantamento de preço junto a três fornecedores da solução com appliance, objeto de exame da oitiva, realizada em trecho anterior desta instrução.
46.	Portanto, não há por que este Tribunal persistir na busca de tal estudo técnico preliminar ou de cesta de preços, devendo, desde logo, dar ciência à UJ, com relação ao mesmo indício, verificado em ambos os lotes, bem como manifestar-se quanto ao mérito, no sentido da procedência da representação quanto à violação do princípio da busca da proposta mais vantajosa para a administração.
47.	Apesar da ausência dos estudos e da demonstração da vantajosidade dos preços de referência, bem como da escolha da solução técnica, verifica-se que houve razoável competição, nada obstante seja de se pressupor que haveria custos adicionais, ainda que não objetivamente demonstrados pela entidade, caso fosse aceita a solução com appliance. 
48.	Outrossim, conquanto se trate de contratação relevante para a BBTS, as irregularidades verificadas e apontadas nesta instrução impedem que se admita adesões à ata que decorrer do presente certame.
49.	Tendo em vista o tempo demandado nos autos para os atos fiscalizatórios que se fizeram necessários ao saneamento do processo, com a realização de quatro oitivas/diligências, portanto sem proposição conclusiva quanto ao certame, impõe-se que, desde logo, seja encaminhada proposta de mérito ao Ministro-Relator, sob pena de violação do princípio constitucional do prazo razoável do processo.
50.	Outras quatro informações foram, também, solicitadas à UJ, em sede de diligência, cuja análise foi desenvolvida da forma que segue. 
Item 3: informar se algum contrato decorrente da ata de registro de preços da Licitação Eletrônica 37-2020-07-01 foi celebrado.
Manifestação da Unidade Jurisdicionada:
51.	Quanto a este quesito, a UJ informa que (peça 155, p. 64) :
 (...) não foi celebrado contrato para exercício da atividade fim da BB Tecnologia e Serviços S.A. em decorrência da ARP 37- 2020-07-01. Todavia, importante ressaltar que a BBTS está em fase avançada de negociação para celebrar contrato com um cliente e consequentemente acionar os itens da referida ARP.
Análise:
52.	Tal informação foi solicitada para se verificar, se fosse o caso, a pertinência das seguintes propostas: vedar a contratação decorrente da licitação em comento ou, alternativamente, não prorrogar possível contrato já celebrado. 
53.	Conquanto não tenha sido ainda celebrado o contrato com o arrematante signatário da ARP, a contratação da própria UJ por um cliente ensejará que, provavelmente muito em breve, contrato resultante da ARP venha a ser assinado. 
54.	Diante de toda a análise empreendida nesta instrução, verifica-se impertinente qualquer das duas propostas mencionadas no início desta análise.
55.	Este item pode ser considerado atendido pela UJ. 
Itens 4 e 5: encaminhar a este Tribunal, caso exista, normativo que trate dos procedimentos a serem adotados para a pesquisa de mercado e definição de orçamento tratadas no art. 43 do Regulamento de Licitações e Contratos do BBTS, bem como normativo que trate dos procedimentos relacionados ao planejamento das licitações.
Manifestação da Unidade Jurisdicionada:
56.	A UJ informou que, em atendimento a este item, fez juntar aos autos cópia da Norma Interna 415 (NI 415) que dispõe sobre o Processo de Contratação de Fornecedor.
Análise:
57.	Com efeito, consta da peça 157 referido documento, que trata tanto das pesquisas de mercado para definição de orçamento quanto do planejamento das licitações.
58.	Entre outras menções, a NI 415 (peça 157) estabelece que o projeto básico deve ser elaborado com base nas indicações dos estudos técnicos preliminares e que esses deverão incluir, pelo menos: a) pesquisa de soluções de mercado que atendam aos requisitos especificados, que poderá ocorrer por meio de consulta a contratações similares feitas por outras entidades, realização de audiência pública, consulta direta a fornecedores, ou outras fontes de pesquisa; b) estimativa das quantidades a serem contratadas; c) avaliação quanto à possibilidade de parcelamento do objeto e justificativa para os casos de unificação; e d) avaliação quanto à exigência de garantia contratual.
59.	Assim, percebe-se que essa norma interna estabelece a necessidade de pesquisa de possíveis soluções em fase de estudos técnicos preliminares, o que não ocorreu, tendo a BBTS escolhido solução pré-determinada, sem avaliação de outras possibilidades, situação essa que também deve compor o rol de normas infringidas da ciência proposta ao fim desta instrução.
60.	Este item pode ser considerado atendido pela UJ.
Item 6: esclarecer sobre o caráter de sigilo aposto pela UJ aos documentos constantes das peças 101 a 142, com fulcro na Lei de Acesso à Informação (Lei nº 12.527, de 18 de novembro de 2011) , sob pena de serem consideradas de acesso público pelo Tribunal.
Manifestação da Unidade Jurisdicionada:
61.	No tocante ao item acima mencionado, a UJ se manifestou como segue:
 (...) em relação à classificação na origem com restrição de acesso, considerando os documentos juntados por esta Companhia como sigilosos às peças 101 a 142 e documentos acostados a presente peça, relativos aos preços encaminhados pelas 9 (nove) empresas do ramo, que o sigilo em testilha é atribuído por legislação específica, ou seja, artigo 34, da Lei nº 13.303/2016, artigos 1º, 5º, inciso I e 7º, inciso V, da Lei nº 13.709/2018 e sigilo empresarial, nos termos da Lei nº 6.404/1976, artigo 155, parágrafo primeiro e Normativo Interno - NI 612 - Classificação e Tratamento da Informação (doc. anexo) .
Análise:
62.	Não procede o motivo apresentado pela UJ baseado no art. 34 da Lei 13.303/2016, tendo em vista que o próprio artigo por ela ventilado, ao tratar da questão em tela, dispõe, em seu § 3º, que "a informação relativa ao valor estimado do objeto da licitação, ainda que tenha caráter sigiloso, será disponibilizada a órgãos de controle externo (...) ".
63.	Por sua vez, a novel Lei Geral de Proteção de Dados Pessoais (Lei 13.709/2018 - LGPD) , ao mesmo tempo que, em seu art. 23, busca limitar a extensão e a profundidade de acesso a dados pessoais pelo Poder Público e determina seu dever de conferir-lhes devido tratamento, não o impede - nem poderia - de desenvolver suas atividades finalísticas.
64.	A orientação conferida por aquele dispositivo legal ao Poder Público é no sentido de que os dados pessoais de seus jurisdicionados devem ser colhidos na medida da finalidade e do interesse públicos, com o objetivo de desenvolver sua competência e atribuições legais e constitucionais.
65.	Além disso, o inciso I do art. 23 estabelece como condição para o tratamento de dados pessoais, que o Poder Público informe, de modo transparente, como os dados pessoais são tratados internamente, de modo a que seu titular tenha conhecimento sobre a finalidade, os procedimentos e as práticas utilizadas para a execução dessas competências.
66.	No âmbito desta Corte de Contas, a condição acima citada vem sendo atendida por meio da divulgação de tais aspectos em seu próprio site (https://portal.tcu.gov.br/lgpd/ - acesso em 17/11/2021) . Da leitura de seu conteúdo, extraem-se relevantes informações sobre o tratamento de dados pessoais desenvolvido por este Tribunal. 
67.	Quanto à abrangência do tratamento de dados realizado pelo TCU, o site informa que tal atividade pode acontecer em quatro hipóteses: ações de controle externo, serviços à sociedade, ações de capacitação e ações administrativas internas.
68.	Na hipótese de ações de controle externo, o tratamento de dados pessoais provém do mister constitucional prescrito no art. 71 da Constituição Federal, bem como das competências estabelecidas no art. 1º da Lei Orgânica do TCU (Lei 8.443/1992) .
69.	No que diz respeito ao primeiro dos princípios acima citados, a saber, a finalidade, resta ali consignado que "o tratamento de dados pessoais nas ações de controle externo é realizado exclusivamente para o atendimento da finalidade pública do TCU e para o exercício de suas competências constitucionais e legais, sendo inclusive, dispensado de consentimento, nos termos do art. 7, inc. III, combinado com o art. 23, inc. I, da LGPD".  
70.	Os dados de seus jurisdicionados e, eventualmente, de terceiros, são colhidos, entre outros motivos, de modo a que o Tribunal possa ter um regular e obrigatório controle de acesso externo a seus sistemas de processamento de dados e, precipuamente, com a finalidade de poder manter contato com seus jurisdicionados e demais interessados e promover as citações, notificações, determinações, entre outros atos institucionais necessários ao devido cumprimento de suas atividades finalísticas de controle externo.
71.	Esclarece-se, outrossim, que os "dados cadastrais realizados no portal não são compartilhados com órgãos ou entes externos ao tribunal, exceto aqueles relativos à participação em cursos promovidos em parceria. Ademais, o tribunal não compartilha nem autoriza o compartilhamento de informações para fins ilícitos, abusivos ou discriminatórios." Enfim, as informações prestadas por este Tribunal em seu sítio eletrônico permitem que se conclua que os dados pessoais de seus jurisdicionados e de terceiros são colhidos na medida da finalidade e do interesse públicos, com o objetivo de desenvolver suas competência e atribuições legais e constitucionais, em estrita consonância, portanto, com o que estabelece o inciso I do art. 23 da LGPD. 
72.	Contudo, é também na LGPD que o legislador procurou estabelecer um equilíbrio entre o dever de proteção de dados pessoais e o direito da sociedade de acesso à informação e de transparência dos atos administrativos, a teor do disposto na Lei de Acesso à Informação (Lei 12.527/2011 - LAI) e em outras normas correlatas, a exemplo do, já acima citado, art. 34 da Lei 13.303/2016, segundo o qual "a informação relativa ao valor estimado do objeto da licitação, ainda que tenha caráter sigiloso, será disponibilizada a órgãos de controle externo (...) ". 
73.	Por sua vez, o disposto no inciso II do art. 7º da LGPD admite exegese no sentido de que o poder público está autorizado a conferir tratamento de dados pessoais para fins de cumprimento de obrigação prevista em lei. No caso deste Tribunal, suas atividades de fiscalização perpassam por normas legais que não apenas admitem, mas obrigam a transparência dos dados por ele tratados, a exemplo da legislação que dispõe sobre os procedimentos licitatórios.
74.	Como acima mencionado, este Tribunal realiza o tratamento dos dados pessoais de seus jurisdicionados, bem como de terceiros que façam uso de suas bases de dados, revelando sua observância aos ditames da LGPD e a existência de orientação interna com vistas ao devido tratamento dos dados que sejam colhidos junto aos titulares, fazendo-o com vistas a desenvolver especificamente os misteres que lhe são atribuídos pela lei e pela Constituição. 
75.	Nesse sentido, a Resolução - TCU 294/2018 assim dispõe sobre o tratamento interno das informações externas ao Tribunal:
Art. 6º Cabe aos servidores do TCU, no momento de recebimento de informação de pessoa física ou jurídica externa ao Tribunal, reproduzir a classificação atribuída na origem.
Parágrafo único. Quando o documento recebido de pessoa física ou jurídica externa ao Tribunal for resposta a pedido do próprio TCU, em que haja menção explícita à necessidade de classificação da informação, a informação não classificada pelo órgão de origem será considerada pública.
76.	A UJ solicitou que as informações enviadas fossem tratadas como sigilosas, com base sigilo empresarial, nos termos do art. 155, §1º, da Lei 6.404/1976 e do Normativo Interno - NI 612, verifica-se que tal fundamento se coaduna com a prevista no art. 11 da mencionada resolução do TCU (grifos não originais) :
Art. 11. São consideras protegidas por sigilo estabelecido em legislação específica, dentre outras, as informações:
I - de natureza fiscal ou bancária;
II - relacionadas a operações e serviços no mercado de capitais;
III - protegidas por sigilo comercial, profissional ou industrial;
IV - que envolvam segredo de justiça; ou
V - aquelas relativas a denúncias apresentadas ao TCU nos termos do art. 53 da Lei 8.443, de 16 de julho de 1992.
Parágrafo único. A restrição de acesso de que trata este artigo obedece ao prazo estabelecido na lei instituidora do sigilo.
77.	Todavia, não se mostra razoável que haja sido solicitada restrição de acesso e sigilo sobre uma considerável gama de peças encaminhadas a este Tribunal (peças 101 a 142) , de forma indiscriminada, a ponto de um folder publicitário de uma das empresas envolvidas na licitação, folder esse de provável acesso público, haver sido tarjado como sigiloso (vide peça 130) . 
78.	De todo modo, por força do princípio da cautela, manter-se-á o sigilo solicitado pela UJ, sem prejuízo, contudo, de lhe ser dada ciência no sentido de que configura irregularidade atribuir sigilo a dados de caráter público tratados pelo Tribunal de Contas da União, ferindo as disposições da Lei de Acesso à Informação. 
CONCLUSÃO
79.	Ante as análises acima procedidas, tem-se, em suma, que foram avaliados por esta unidade técnica as respostas prestadas pela BBTS ao único item de oitiva e aos itens de diligência que constaram dos respectivos ofícios que lhe foram encaminhados por este tribunal.
80.	Em oitiva, a UJ foi requerida a prestar esclarecimentos acerca da realização de pesquisa de preços para elaboração de orçamento estimativo, com base em orçamentos realizados com apenas três fornecedores, sem a devida justificativa, o que contraria a jurisprudência do TCU. O exame acima realizado desse item foi conclusivo no sentido de que os esclarecimentos e informações prestados não merecem o acolhimento deste Tribunal, devendo-se dar ciência à UJ sobre a irregularidade verificada, de modo a evitar que venha a ser novamente praticada.
81.	No tocante aos itens de diligência, o principal intuito era obter da UJ comprovantes da realização dos devidos estudos preliminares na fase de planejamento. O que se observou, no entanto, foi que não houve, na prática, a realização de qualquer estudo preliminar visando à elaboração de orçamento de custos na forma de cesta de preços, nem o intuito de examinar a possibilidade de aceitação de soluções técnicas dotadas de appliance (hardware adicional) , tanto em relação aos itens do Lote 1 quanto aos itens do Lote 2. Outrossim, não foi realizado estudo comparativo entre ambas as soluções possíveis. O que na prática se constatou foi que a única medida de caráter preliminar adotada pela UJ foi o levantamento de preço junto a três fornecedores da solução com appliance.
82.	Por tais motivos, conclui-se não haver razões para que este Tribunal persista na busca dos estudos técnicos preliminares, devendo, desde logo, manifestar-se quanto ao mérito, no sentido da procedência da representação quanto à violação do princípio da busca da proposta mais vantajosa para a Administração, devendo-se ser dada ciência à UJ sobre a ocorrência, sem prejuízo de determinar que seja vedada qualquer adesão à ata firmada a partir do certame, em razão das impropriedades observadas.
83.	No que toca ao sigilo requerido pela UJ sobre as peças 101 a 142 por ela juntadas aos autos deste processo, conclui-se que, conquanto a norma interna do TCU aplicável à matéria imponha que esse Tribunal mantenha a indicação de sigilo atribuída pela BBTS às peças em questão, manter-se-á o sigilo solicitado pela UJ, porém sem prejuízo de que lhe seja dada ciência no sentido de que configura irregularidade atribuir sigilo a dados de caráter público tratados pelo Tribunal de Contas da União, visto influir diretamente no direito de qualquer cidadão ter acesso a dados públicos, ferindo as disposições da Lei de Acesso à Informação.  
84.	Todos os demais itens da diligência (itens 3 a 5) foram devidamente atendidos pela UJ.
85.	Diante do exposto, os elementos constantes dos autos permitem, desde já, a avaliação quanto ao mérito da presente representação como parcialmente procedente.

	F. Impacto dos Encaminhamentos Propostos

	Haverá impacto relevante na Unidade Jurisdicionada e/ou na sociedade, decorrente dos encaminhamentos propostos?
	Não

	G. Pedido de Ingresso aos Autos, de Informações/Vistas/Cópias, e de Sustentação oral

	Há pedido do representante de ingresso aos autos?
	Não

	Há pedido de informações/vistas/cópia do processo?
	Não

	Há pedido de sustentação oral?
	Não

	H. Processos Conexos e Apensos

	Há processos conexos noticiando possíveis irregularidades na contratação ora em análise?
	Não

	Há processos apensos?
	Não

	I. Proposta de Encaminhamento

	86.	Em virtude do exposto, propõe-se:
86.1.	conhecer da representação, satisfeitos os requisitos de admissibilidade constantes no art. 87, § 2º, da Lei 13.303/2016, c/c o art. 237, inciso VII e parágrafo único, do Regimento Interno/TCU, e no art. 103, § 1º, da Resolução - TCU 259/2014;
86.2.	no mérito, considerar a presente representação parcialmente procedente;
86.3.	dar ciência ao BB Tecnologia e Serviços S.A., com fundamento no art. 9º, inciso I, da Resolução - TCU 315/2020, sobre as seguintes impropriedades/falhas, identificadas na Licitação Eletrônica 37-2020-07-01, para que sejam adotadas medidas internas com vistas à prevenção de outras ocorrências semelhantes: 
	a) ausência de resposta diretamente relacionada ao questionamento apresentado pela licitante L8 Group S/A em recurso administrativo, descumprindo o disposto no art. 85 do seu Regulamento de Licitações e Contratos, que exige que, caso não se dê provimento ao recurso interposto, esse deve ser submetido à autoridade superior "devidamente informado". Ademais, feriu o art. 50, §1º, da Lei 9.784/1999 e a jurisprudência do TCU, a exemplo dos Acórdão 3240/2014-TCU-Plenário e 1.011/2019-TCU-Plenário (parágrafo 7, Tabela 1, desta instrução) ; 
	b) realização de pesquisa de preços para elaboração de orçamento estimativo com base em orçamentos realizados com propostas apresentadas por apenas três fornecedores, sem a devida justificativa, o que contraria a jurisprudência do TCU, a exemplo dos Acórdão 2170/2007-TCU-Plenário, 2.637/2015-TCU-Plenário, 2.746/2015-TCU-Plenário, 79/2018-TCU-2ª Câmara, 7.252/2020-TCU-2ª Câmara, 11.131/2020-TCU-2ª Câmara, 1.620/2018-TCU-Plenário e 143/2019-TCU-Plenário (parágrafos 10 a 24 desta instrução) ; e
	c) rejeição, nos lotes 1 e 2, de solução com equipamento adicional (appliance) , sem a devida motivação, com violação do princípio da busca da proposta mais vantajosa para a entidade (parágrafos 33 a 46 desta instrução) ; e
	d) ausência de estudos preliminares e de estudos comparativos de variação de custos, produtividade, resultados esperados e memórias de cálculo, relacionados ao objeto da licitação, quanto às opções de permissão de utilização ou não de appliance, a justificar que a solução sem appliance seria a mais adequada e econômica para essa estatal, contrariando o disposto no item 4.6.2.2.1 da Norma Interna 415, de 29/7/2021 (parágrafos 33 a 46 desta instrução) ; 
	e) inobservância da NI 415, que estabelece que o projeto básico deve ser elaborado com base nas indicações dos estudos técnicos preliminares e que esses deverão incluir, entre outros itens, pesquisa de soluções de mercado que atendam aos requisitos especificados, que poderá ocorrer, entre outros meios, mediante a consulta não apenas a fornecedores, mas, também, a outras fontes de pesquisa, o que deixou de ser realizado; 
	f) atribuição de sigilo a dados de caráter público encaminhados ao Tribunal de Contas da União, impossibilitando, pela via indireta, o cumprimento das disposições do art. 7º, inciso III, Lei de Acesso à Informação;
86.4.	determinar ao BB Tecnologia e Serviços S.A. que se abstenha de admitir adesão à ata assinada em decorrência da Licitação Eletrônica 37-2020-07-01, ante as irregularidades verificadas e apontadas no subitem 86.5, alíneas "a" a "e" supra, informando a este Tribunal, no prazo de 90 dias a contar do recebimento da comunicação, as providências adotadas para dar cumprimento à determinação; 
86.5.	informar ao BB Tecnologia e Serviços S.A. e ao representante do acórdão que vier a ser proferido, destacando que o relatório e o voto que fundamentam a deliberação ora encaminhada podem ser acessados por meio do endereço eletrônico www.tcu.gov.br/acordaos; e
86.6.	arquivar os presentes autos, nos termos art. 169, III, do Regimento Interno deste Tribunal.

7.	A derradeira proposta do auditor da Selog contou com a concordância de sua direção (peças 192-193) .
	É o Relatório.

Kely Dorneles dos Santos (93878/OAB-RS) e Alexandre Uellner e Silva (50878/OAB-RS), representando L8 Service Providers Redes e Energia S/A; Indio Brasil Leite (19624/OAB-DF), Ana Paula Braz de Souza (184552/OAB-RJ) e outros, representando BB Tecnologia e Serviços S.A..

Não atuou.

REPRESENTAÇÃO COM PEDIDO DE MEDIDA CAUTELAR. LICITAÇÃO REGIDA PELA LEI 13.303/2016 (LEI DAS ESTATAIS). REGISTRO DE PREÇOS. FORNECIMENTO E INSTALAÇÃO DE EQUIPAMENTOS E DISPOSITIVOS DE CONTROLE DE ACESSO FÍSICO. AUSÊNCIA DE RESPOSTA DIRETAMENTE RELACIONADA AO QUESTIONAMENTO APRESENTADO POR LICITANTE EM FASE DE RECURSO. ORÇAMENTO ESTIMATIVO COM BASE EM ORÇAMENTOS DE APENAS TRÊS FORNECEDORES, SEM A DEVIDA JUSTIFICATIVA. REJEIÇÃO DE SOLUÇÃO COM EQUIPAMENTO ADICIONAL (APPLIANCE) SEM A DEVIDA MOTIVAÇÃO. AUSÊNCIA DE ESTUDOS PRELIMINARES E DE ESTUDOS COMPARATIVOS DE VARIAÇÃO DE CUSTOS, PRODUTIVIDADE, RESULTADOS ESPERADOS E MEMÓRIAS DE CÁLCULO, RELACIONADOS AO OBJETO DA LICITAÇÃO, QUANTO ÀS OPÇÕES DE PERMISSÃO DE UTILIZAÇÃO OU NÃO DE APPLIANCE. INOBSERVÂNCIA DE NORMAS APLICÁVEIS E DA JURISP¿UDÊNCIA DO TCU. CONHECIMENTO. PROCEDÊNCIA PARCIAL. VEDAÇÃO DE ADESÃO À ATA FIRMADA. CIÊNCIA DAS FALHAS E IMPROPRIEDADES. ARQUIVAMENTO.

REPRESENTAÇÃO (REPR)

Secretaria de Controle Externo de Aquisições Logísticas (Selog).

Cuidam os autos de representação, com pedido de medida cautelar, de autoria de L8 Group S/A, acerca de supostas irregularidades na condução da Licitação Eletrônica para Registro de Preços (Licitação Eletrônica 37-2020-07-01) , promovida pelo BB Tecnologia e Serviços S.A. (BBTS) para aquisição possível e provável, de fornecimento e instalação de equipamentos e dispositivos de controle de acesso físico (peça 4, p. 4) .
2.	A Ata de Registro de Preços (ARP) terá vigência de doze meses (peça 4, p. 54) , sendo o Lote 1 no valor de R$ 1.695.180,00 e o Lote 2 no valor de R$ 21.963.980,95, perfazendo um montante de R$ 23.659.160,95.
3.	A representante alegou, em síntese, ofensa clara ao princípio da isonomia, frente ao tratamento conferido à empresa Arcade, considerada vencedora, ao apresentar as seguintes informações (peça 191) : 
"a) inicialmente, a melhor proposta foi da empresa Vega Tecnologia em Segurança Ltda. ME, todavia, foi desclassificada por não apresentar a documentação necessária. Posteriormente, a L8 Group, ora representante, foi quem apresentou a menor proposta e foi convocada a apresentar a documentação exigida e contraproposta. Todavia, também foi desclassificada;
b) no lote 1, o motivo da desclassificação foi: Fornecedor desclassificado por não atender ao item 2.4.15, do Anexo I do edital.'; no lote 2: 'Fornecedor desclassificado por não atender aos itens: 2.6.6 alíneas a e p; 2.14 e 2.15; 2.6.10 alínea i do Anexo I do edital'. Com a desclassificação da L8 Group, a empresa Arcade foi convocada a apresentar sua proposta e documentação, lhe tendo sido adjudicado o objeto da licitação;
c) em que pese o preço negociado junto a Arcade (assim como o foi com a L8 Group, que reduziu significativamente suas bases para a contratação) , é possível perceber que há uma diferença bastante significativa da proposta declarada vencedora em relação à proposta da L8 Group, então desclassificada, no valor de R$ 2.263.100,86;
d) teria ocorrido tratamento desigual entre as empresas ou mesmo uma análise 'subjetiva' da proposta da empresa Arcade, na medida em que o rigor e critérios utilizados como base para gerar a desclassificação da representante foram desconsiderados em relação à declarada vencedora; Poderia, em sede de diligência, o representante ter comprovado o atendimento ao referido item 2.4.15; caso ainda houvesse alguma dúvida quanto ao atendimento das especificações técnicas exigidas, caberia a realização de mais outras diligências até que eventuais dúvidas pudessem ser dirimidas;
e) na resposta a pedido de reconsideração anterior encaminhado pelo representante, assentou a responsável pelo certame (peça 1, p. 12) :
Sabendo que o ato da diligencia é uma boa prática em processo licitatório e não uma obrigação, cabe ressaltar que no caso do Lote 01 as respostas aos pedidos de esclarecimentos foram encaminhadas conforme o rito licitatório no dia 13/07/2020 na etapa de ESCLARECIMENTOS LICITAÇÃO ELETRÔNICA Nº 37-2020- 07-01, onde informamos que não seria permitido a utilização de appliance ou hardwares adicionais para atendimento dos requisitos funcionais da Solução Câmera termográfica, por esse motivo o pedido de reconsideração foi indeferido.
f) mesmo tendo esse entendimento e o utilizando como base para a desclassificação do representante, a empresa Arcade foi declarada vencedora, mesmo tendo ofertado uma solução que depende de um servidor (hardware) para poder ser executada e, inclusive, do mesmo fabricante da L8 (Hikvision) ;
g) não é por outra razão que tanto as contrarrazões da Arcade como a própria resposta por parte da coordenadoria responsável pelo julgamento do recurso apresentado pelo representante são omissas quanto a essa alegação; em nenhum momento a Arcade rechaçou que sua solução necessita de um appliance para ser executada e, da mesma forma como se deu em relação ao representante, a declarada vencedora não atenderia ao item 2.4.15 do Anexo I do edital;
h) considerando a impossibilidade de utilização pela licitante e aceitação pelo BBTS de soluções que necessitassem de appliance para executar as funcionalidades do aludido item 2.4.15, e a utilização desse argumento para desclassificar a L8 Group (representante) , a empresa Arcade também deveria ser desclassificada; e 
i) ou ambas as empresas deveriam ter sido desclassificadas pelo mesmo argumento e assim respeitada a isonomia, ou então deveria haver o retorno do processo à fase de análise da proposta da L8 Group, desclassificada por descumprimento da exigência constante do item 2.4.15 do Anexo I do edital e demais subitens, para fins de análise de sua solução, inclusive submetendo-a à realização de teste de conformidade, caso seja o entendimento do BBTS.'
4.	Após diversas medidas saneadoras, que consistiram na realização de oitiva prévia para concessão de medida cautelar (ao final não adotada) , diligências e oitivas, todas com o objetivo de solicitar documentos e esclarecer as supostas irregularidades apontadas pela representante, a Selog lançou sua instrução de mérito à peça 191, momento em que propôs, em síntese, o conhecimento da representação, sua procedência parcial, a expedição de ciências ao BBTS acerca de falhas/impropriedades e o arquivamento dos autos.
5.	Atendidos os requisitos de admissibilidade, deve ser conhecida a presente representação.	 
6.	No mérito, adoto como minhas razões de decidir o exame das questões realizado pela Selog transcrito no Relatório precedente, sem prejuízo de tecer algumas considerações acerca das falhas apontadas.
7.	Em relação ao suposto tratamento desigual, o qual teria afrontado o princípio da isonomia, a BBTS esclareceu se tratar de equipamentos distintos quanto à necessidade de uso de hardwares adicionais para implementação da solução tecnológica. Restou esclarecido que os equipamentos fornecidos pela empresa contratada possuem o firmware adaptado às exigências do cliente (customizado) , ao passo que os equipamentos do representante não possuem tal característica, demandando, destarte, a inclusão de outros appliances.
8.	Entendo, em consonância com a Selog, que a desclassificação da representante foi adequadamente justificada pela BBTS, sendo improcedentes as alegações quanto a esse ponto, em razão das claras disposições do edital e das respostas a esclarecimentos que são vinculantes. Outrossim, não há indícios de superfaturamento, de direcionamento do certame à vencedora, nem de outra irregularidade que justifique o deferimento da pretensão de retorno do certame à fase de exame de proposta.
9.	Em sede de oitiva, a unidade jurisdicionada foi compelida a prestar esclarecimentos acerca da realização de pesquisa de preços para elaboração de orçamento estimativo, com base em orçamentos realizados com apenas três fornecedores, sem a devida justificativa, o que contraria a jurisprudência do TCU.
10.	Alega o BBTS não haver utilizado o portal Comprasnet, tendo em vista a especificidade da solução demandada, que exigiria a realização de diversas consultas em separado, para cada um dos itens do conjunto da solução e implicaria ineficiência dos resultados da pesquisa. Todavia, não apresenta qualquer documento ou resultado de pesquisa que demonstre a inviabilidade de consulta de preços por outros meios.
11.	A unidade jurisdicionada afirma ainda que nove empresas foram consultadas e que o número de empresas que efetivamente responderam se restringe a três, visto que foi essa a quantidade de empresas que, de fato, tiveram seus orçamentos avaliados pela UJ. Apresenta, para corroborar a sua argumentação: (i) o Manual de Compras Diretas do TCU (art. 8º da Portaria - TCU 318/2008) ; (ii) Acórdão 1861/2008-TCU-Primeira Câmara (rel. min. Augusto Nardes) ; e (iii) Acórdão 1547/2007-TCU-Plenário (rel. min. Augusto Sherman) e em outras decisões, aí incluídas decisão tomada em processo que tratou do Sistema "S", todas no mesmo sentido, de admitir a formação de preço com base em apenas três orçamentos obtidos junto a fornecedores.
12.	Ocorre que, como bem pontuou a Selog, o BBTS se equivoca ao interpretar o art. 8º da Portaria - TCU 318/2008, pois, ainda que fosse aplicável a contratações diretas de bens e serviços, o referido dispositivo admite apenas de forma excepcional "estimativas de preço baseadas em orçamentos apresentados por potenciais fornecedores (...) obtidas pela média de no mínimo três cotações de preço".
13.	Enfim, os precedentes invocados pela BBTS não se aplicam ao processo em análise, haja vista se mostrarem desatualizados, por já serem muito antigos, tendo a jurisprudência evoluído para recomendação de adoção de cesta de preços aceitáveis, adotando-se preços públicos como referência sempre que possível, ou senão incompatíveis com o regime jurídico que rege as licitações desenvolvidas no âmbito das empresas públicas, a exemplo dos acórdãos relacionados ao Sistema "S", cujas normas licitatórias possuem fonte própria, a saber os regulamentos próprios de cada uma das entidades que compõem aquele sistema.
14.	No tocante aos itens de diligência, o principal intuito era obter da UJ comprovantes da realização dos devidos estudos preliminares na fase de planejamento. 
15.	As informações fornecidas pela UJ, todavia, não foram capazes de responder objetivamente à indagação que lhe foi encaminhada em sede de diligência. Tais informações não fornecem os estudos que deveriam ter sido realizados ainda na fase interna do certame, momento em que as considerações sobre a adequação da solução escolhida e outras considerações deveriam ter sido feitas.	
16.	Em suma, o que se observou foi que não houve, na prática, a realização de qualquer estudo preliminar visando à elaboração de orçamento de custos na forma de cesta de preços, nem o intuito de examinar a possibilidade de aceitação de soluções técnicas dotadas de appliance (hardware adicional) , tanto em relação aos itens do Lote 1 quanto aos itens do Lote 2. Outrossim, não foi realizado estudo comparativo entre ambas as soluções possíveis. O que se constatou foi que a única medida de caráter preliminar adotada pela UJ foi o levantamento de preço junto a três fornecedores da solução com appliance.
17.	Portanto, não há por que este Tribunal persistir na busca de tal estudo técnico preliminar ou de cesta de preços, devendo, desde logo, dar ciência à UJ, com relação ao mesmo indício, verificado em ambos os lotes, bem como manifestar-se quanto ao mérito, no sentido da procedência da representação quanto à violação do princípio da busca da proposta mais vantajosa para a administração.
18.	Em que pese a ausência de estudos e da demonstração da vantajosidade dos preços de referência, bem como da escolha da solução técnica, houve razoável competição, nada obstante seja de se pressupor que haveria custos adicionais, ainda que não objetivamente demonstrados pela entidade, caso fosse aceita a solução com appliance. 
19.	De todo modo, conquanto se trate de contratação relevante para a BBTS, as irregularidades verificadas impedem que se admita adesões à ata que decorrer do presente certame, devendo ser expedida determinação nesse sentido.
20.	Em relação aos demais itens de audiência, alinho-me às considerações da Selog, no sentido de considerá-los atendidos.
21.	Por fim, no que toca ao sigilo requerido pelo BBTS sobre as peças 101 a 142, juntadas pela própria requerente aos autos deste processo, conquanto a norma interna do TCU aplicável à matéria imponha que esse Tribunal mantenha a indicação de sigilo atribuída pela BBTS às peças em questão, manter-se-á o sigilo solicitado pela unidade jurisdicionada, porém sem prejuízo de que lhe seja dada ciência no sentido de que configura irregularidade atribuir sigilo a dados de caráter público tratados pelo Tribunal de Contas da União, visto influenciar diretamente no direito de qualquer cidadão ter acesso a dados públicos, ferindo as disposições da Lei de Acesso à Informação.    
Ante o exposto, VOTO para que seja adotada a minuta de acórdão que ora trago ao exame deste Colegiado.
TCU, Sala das Sessões, em 17 de maio de 2022.
AROLDO CEDRAZ 
Relator